ACORDAO-COMPLETO-2410654

ACÓRDÃO 6356/2020 ATA 18/2020 - SEGUNDA CÂMARA

VISTOS, relatados e discutidos estes autos que cuidam de Tomada de Contas Especial instaurada pela Secretaria Especial de Cultura para apurar irregularidades constatadas na prestação de contas do Convênio 125/2001-SPMAP/CGPRO, que tinha por objeto promover a 2ª etapa da obra de restauração do Memorial JK, em Brasília/DF.
ACORDAM, Os Ministros do Tribunal de Contas da União, reunidos em Sessão de 2ª Câmara, em:
9.1. julgar, com fundamento nos arts. 1º, inciso I, 16, incisos II, 18 e 23, inciso II, da Lei 8.443/1992, regulares com ressalvas as contas dos responsáveis Anna Christina Kubitschek Barbara Pereira (CPF: XXX.756.817-XX) ; Ilda Bisinotti (CPF: XXX.566.151-XX) ; Sociedade Civil Memorial Juscelino Kubitschek (CNPJ: 00.608.893/0001-52) , e dar-lhes quitação;
9.2. arquivar a Tomada de Contas Especial.

Tomada de Contas Especial em razão de não comprovação da regular aplicação dos recursos repassados pela União realizadas por meio do convênio que tinha por objeto o instrumento descrito como 2ª etapa da obra de restauração do Memorial JK, em Brasília/DF.

Segunda Câmara

Secretaria Especial de Cultura.

3. Interessados/Responsáveis:
3.1. Responsáveis: Anna Christina Kubitschek Barbara Pereira (CPF: XXX.756.817-XX); Ilda Bisinotti (CPF: XXX.566.151-XX); Sociedade Civil Memorial Juscelino Kubitschek (CNPJ: 00.608.893/0001-52).

13.1. Ministros presentes: Ana Arraes (Presidente), Augusto Nardes, Aroldo Cedraz e Raimundo Carreiro (Relator).
13.2. Ministros-Substitutos presentes: Marcos Bemquerer Costa e André Luís de Carvalho.

RAIMUNDO CARREIRO

Inicialmente, registro que atuo no presente processo por ter sido sorteado, conforme Termo de Sorteio constante à peça 70.
2.	Adoto como Relatório, a instrução feita no âmbito da Secex-TCE (peça 90) , a qual obteve a concordância do Diretor e do Secretário da Unidade Técnica (peças 91-92) . A representante do Ministério Público junto ao TCU, Procuradora-Geral Cristina Machado da Costa e Silva, expressou concordância com a proposta de encaminhamento apresentada pela Unidade Técnica (peça 93) .
 "INTRODUÇÃO
Cuidam os autos de tomada de contas especial instaurada por Secretaria Especial de Cultura, em desfavor de Anna Christina Kubitschek Barbara Pereira (CPF: XXX.756.817-XX) , Ilda Bisinotti (CPF: XXX.566.151-XX) e Sociedade Civil Memorial Juscelino Kubitschek (CNPJ: 00.608.893/0001-52) , em razão de não comprovação da regular aplicação dos recursos repassados pela União realizadas por meio do Convênio 125/2001-SPMAP/CGPRO, registro Siafi 417266, (peça 9) firmado entre o FUNDO NACIONAL DE CULTURA e SOCIEDADE CIVIL MEMORIAL JUSCELINO KUBITSCHEK, e que tinha por objeto o instrumento descrito como "2ª ETAPA DA OBRA DE RESTAURACAO DO MEMORIAL JK, EM BRASILIA/DF.	"
HISTÓRICO
Em 29/5/2014, com fundamento na IN/TCU 71/2012, alterada pela IN/TCU 76/2016 e DN/TCU 155/2016, o dirigente da instituição Secretaria Especial de Cultura autorizou a instauração da tomada de contas especial (peça 34) . O processo foi registrado no sistema e-TCE com o número 361/2018.
O Convênio 125/2001-SPMAP/CGPRO, registro Siafi 417266, foi firmado no valor de R$ 191.000,00, sendo R$ 152.800,00 à conta do concedente e R$ 38.200,00 referentes à contrapartida do convenente. Teve vigência de 26/7/2001 a 28/2/2002, com prazo para apresentação da prestação de contas em 28/4/2002. Os repasses efetivos da União totalizaram R$ 152.800,00 (peça 10) .
	O fundamento para a instauração da Tomada de Contas Especial, conforme consignado na matriz de responsabilização elaborada pelo tomador de contas, foi a constatação da seguinte irregularidade: 
Divergências entre extratos, cheques e notas fiscais; pagamento antecipado; realização de despesas em discordância com os valores programados; comprovação de despesas com docs. inidôneos e com discriminação genérica; prestação de serviços por empresas com atividade econômica diversa da prestada, descaracterização do proc. de competitividade em procedimento licitatório; e contrapartida não comprovada.
Os responsáveis arrolados na fase interna foram devidamente comunicados e, diante da ausência de justificativas suficientes para elidir a irregularidade e da não devolução dos recursos, instaurou-se a tomada de contas especial.
	No relatório (peça 65) , o tomador de contas concluiu que o prejuízo importaria no valor original de R$ 152.800,00, imputando-se a responsabilidade a Anna Christina Kubitschek Barbara Pereira, Presidente, no período de 4/10/2000 a 27/4/2018, Ilda Bisinotti, Procuradora e Diretora Financeira, no período de 20/4/2001 a 2/7/2007e Sociedade Civil Memorial Juscelino Kubitschek. 
		Em 31/1/2019, a Controladoria-Geral da União emitiu o relatório de auditoria (peça 66) , em concordância com o relatório do tomador de contas. O certificado de auditoria e o parecer do dirigente do órgão de controle interno concluíram pela irregularidade das presentes contas (peças 67 e 68) .
	Em 18/2/2019, o ministro responsável pela área atestou haver tomado conhecimento das conclusões contidas no relatório e certificado de auditoria, bem como do parecer conclusivo do dirigente do órgão de controle interno, manifestando-se pela irregularidade das contas, e determinou o encaminhamento do processo ao Tribunal de Contas da União (peça 69) .
Na instrução inicial (peça 72) , analisando-se os documentos nos autos, concluiu-se pela necessidade de realização de citação para as irregularidades abaixo: 
Irregularidades: divergência entre extratos, cheques e notas fiscais; realização de despesas em discordância com valores programados; comprovação de despesas com documentos fiscais inidôneos e com discriminação genérica; prestação de serviços por empresas com atividade econômica distinta dos serviços realizados; descaracterização do processo de competitividade em procedimentos licitatórios; contrapartida não comprovada; realização de pagamento antecipado.
	Evidências da irregularidade: documentos técnicos presentes nas peças 33, 54, 45 e 40.
	Normas infringidas: art. 37, caput, c/c o art. 70, parágrafo único, da Constituição da República Federativa do Brasil; art. 93, do Decreto-lei 200/1967; art. 66, do Decreto 93.872/1986 e arts. 22, 27 e 38 da IN STN 1/1997.
	Débito relacionado aos responsáveis Ilda Bisinotti (CPF: XXX.566.151-XX) , Anna Christina Kubitschek Barbara Pereira (CPF: XXX.756.817-XX) e Sociedade Civil Memorial Juscelino Kubitschek (CNPJ: 00.608.893/0001-52) :
	Data de ocorrência
	Valor histórico (R$) 

	16/8/2001
	152.800,00

       	   Valor atualizado do débito (sem juros) em 6/2/2020: R$ 462.877,04		Cofre credor: Fundo Nacional de Cultura.
		Responsável: Anna Christina Kubitschek Barbara Pereira (CPF: XXX.756.817-XX) .
Conduta: a) apresentar documentação relativa à prestação de contas contendo divergência entre extratos, cheques e notas fiscais, b) realizar despesas em discordância com os valores programados, c) utilizar documentos inidôneos como comprovantes de despesas, d) frustrar o caráter competitivo em procedimento licitatório, e) não aplicar a contrapartida pactuada, f) permitir a prestação de serviços por empresas com atividade econômica distinta dos serviços realizados, g) realizar pagamentos antecipados.
Nexo de causalidade: a apresentação de documentação contendo divergência entre extratos, cheques e notas fiscais, a realização de despesas em discordância com os valores programados, a utilização de documentos inidôneos como comprovantes de despesas, a frustração do caráter competitivo em procedimento licitatório, a não aplicação da contrapartida pactuada, a permissão de prestação de serviços por empresas com atividade econômica distinta dos serviços realizados e a realização de pagamentos antecipados impediram a comprovação da regular aplicação dos recursos federais repassados, no âmbito do instrumento em questão, resultando em dano ao erário.
Culpabilidade: não há excludentes de ilicitude, de culpabilidade e de punibilidade; é razoável supor que a responsável tinha consciência da ilicitude de sua conduta; era exigível conduta diversa da praticada, qual seja, prestar contas com documentos idôneos e sem divergências, cumprir fielmente os preceitos da Lei 8.666/1993, não realizar despesas em discordância com os valores programados, aplicar a contrapartida pactuada, não realizar pagamentos antecipados e não permitir a prestação de serviços por empresas com atividade econômica distinta dos serviços contratados, conforme estabelecido nas normas aplicáveis.
		Responsável: Ilda Bisinotti (CPF: XXX.566.151-XX) .
Conduta: a) apresentar documentação relativa à prestação de contas contendo divergência entre extratos, cheques e notas fiscais, b) realizar despesas em discordância com os valores programados, c) utilizar documentos inidôneos como comprovantes de despesas, d) frustrar o caráter competitivo em procedimento licitatório, e) não aplicar a contrapartida pactuada, f) permitir a prestação de serviços por empresas com atividade econômica distinta dos serviços realizados, g) realizar pagamentos antecipados.
Nexo de causalidade: a apresentação de documentação contendo divergência entre extratos, cheques e notas fiscais, a realização de despesas em discordância com os valores programados, a utilização de documentos inidôneos como comprovantes de despesas, a frustração do caráter competitivo em procedimento licitatório, a não aplicação da contrapartida pactuada, a permissão de prestação de serviços por empresas com atividade econômica distinta dos serviços realizados e a realização de pagamentos antecipados impediram a comprovação da regular aplicação dos recursos federais repassados, no âmbito do instrumento em questão, resultando em dano ao erário.
Culpabilidade: não há excludentes de ilicitude, de culpabilidade e de punibilidade; é razoável supor que a responsável tinha consciência da ilicitude de sua conduta; era exigível conduta diversa da praticada, qual seja, prestar contas com documentos idôneos e sem divergências, cumprir fielmente os preceitos da Lei 8.666/1993, não realizar despesas em discordância com os valores programados, aplicar a contrapartida pactuada, não realizar pagamentos antecipados e não permitir a prestação de serviços por empresas com atividade econômica distinta dos serviços contratados, conforme estabelecido nas normas aplicáveis. 
Responsável: Sociedade Civil Memorial Juscelino Kubitschek (CNPJ: 00.608.893/0001-52) .
Conduta: a) apresentar documentação relativa à prestação de contas contendo divergência entre extratos, cheques e notas fiscais, b) realizar despesas em discordância com os valores programados, c) utilizar documentos inidôneos como comprovantes de despesas, d) frustrar o caráter competitivo em procedimento licitatório, e) não aplicar a contrapartida pactuada, f) permitir a prestação de serviços por empresas com atividade econômica distinta dos serviços realizados, g) realizar pagamentos antecipados.
Nexo de causalidade: a apresentação de documentação contendo divergência entre extratos, cheques e notas fiscais, a realização de despesas em discordância com os valores programados, a utilização de documentos inidôneos como comprovantes de despesas, a frustração do caráter competitivo em procedimento licitatório, a não aplicação da contrapartida pactuada, a permissão de prestação de serviços por empresas com atividade econômica distinta dos serviços realizados e a realização de pagamentos antecipados impediram a comprovação da regular aplicação dos recursos federais repassados, no âmbito do instrumento em questão, resultando em dano ao erário.
Culpabilidade: não há excludentes de ilicitude, de culpabilidade e de punibilidade; é razoável supor que a administradora responsável pela pessoa jurídica tinha consciência da ilicitude de sua conduta; era exigível conduta diversa da praticada, qual seja, prestar contas com documentos idôneos e sem divergências, cumprir fielmente os preceitos da Lei 8.666/1993, não realizar despesas em discordância com os valores programados, aplicar a contrapartida pactuada, não realizar pagamentos antecipados e não permitir a prestação de serviços por empresas com atividade econômica distinta dos serviços contratados, conforme estabelecido nas normas aplicáveis. 
Em cumprimento ao pronunciamento da unidade (peça 74) , foram efetuadas as citações dos responsáveis por meio dos Ofícios 3403, 3407 e 5246/2020 (peças 78 a 80) , recebidos conforme Avisos de Recebimento - AR de peças 81 a 83.
Os responsáveis apresentaram suas defesas conforme peças 85 a 88, que serão analisadas na seção "Exame Técnico".
ANÁLISE DOS PRESSUPOSTOS DE PROCEDIBILIDADE DA IN/TCU 71/2012
Apreciação do Prejuízo ao Contraditório e Ampla Defesa
Verifica-se que não houve o transcurso de mais de dez anos desde o fato gerador sem que tenha havido a notificação dos responsáveis pela autoridade administrativa federal competente (art. 6º, inciso II, c/c art. 19 da IN/TCU 71/2012, modificada pela IN/TCU 76/2016) , uma vez que o fato gerador da irregularidade sancionada ocorreu em 16/8/2001, e os responsáveis foram notificados sobre a irregularidade pela autoridade administrativa competente conforme abaixo:
Anna Christina Kubitschek Barbara Pereira e Sociedade Civil Memorial Juscelino Kubitschek, por meio do Ofício 849/2007 (peça 20) . Apesar da ausência do comprovante de recebimento do ofício, este foi respondido pelo expediente de peça 21, datado de 2/7/2007, suprindo assim sua falta.
Ilda Bisinotti, por meio do Ofício 182/2017, recebido em 6/10/2017 (peça 49) . Apesar de somente ter sido notificada em 6/10/2017, a responsável atuava como Diretora do Departamento Financeiro da convenente e tomou conhecimento da notificação objeto do Ofício 849/2007 (peça 20) , quando então apresentou as justificativas solicitadas pelo MinC (peça 30) . 
Valor de Constituição da TCE 	
Verifica-se, ainda, que o valor atualizado do débito apurado (sem juros) em 1/1/2017 é de R$ 415.509,04, portanto superior ao limite mínimo de R$ 100.000,00, na forma estabelecida conforme os arts. 6º, inciso I, e 19 da IN/TCU 71/2012, modificada pela IN/TCU 76/2016. 
OUTROS DÉBITOS NOS SISTEMAS DO TCU COM OS MESMOS RESPONSÁVEIS
Informa-se que foi encontrado débito imputável aos responsáveis em outros processos no Tribunal:
	Responsável
	Processos

	Anna Christina Kubitschek Barbara Pereira
	Processo 022.083/2019-7 (TCE, aberto) e Processo 006.474/2019-5 (TCE, aberto) 

	Ilda Bisinotti
	Processo 015.125/2006-0 (PC, encerrado) , Processo 008.693/2003-3 (RA, encerrado) , Processo 016.068/1999-8 (SCN, encerrado) , Processo 013.179/2005-4 (TC, encerrado) , Processo 006.474/2019-5 (TCE, aberto) , Processo 008.646/2000-9 (TCSP, encerrado) e Processo 002.720/1998-1 (TCSP, encerrado) 

	Sociedade Civil Memorial Juscelino Kubitschek
	Processo 022.083/2019-7 (TCE, aberto) e Processo 006.474/2019-5 (TCE, aberto) 

A tomada de contas especial está, assim, devidamente constituída e em condição de ser instruída.
EXAME TÉCNICO			 
Os responsáveis Anna Christina Kubitschek Barbara Pereira, Ilda Bisinotti e Sociedade Civil Memorial Juscelino Kubitschek apresentaram defesa conjunta (peças 85 a 88) , demandando análise única dos argumentos apresentados.
Em extensa peça de defesa, os responsáveis apresentaram preliminares de prescrição e decadência e argumentos para as irregularidades, que serão analisados separadamente.
Preliminares de prescrição e decadência.
Antes de atacarem o mérito das irregularidades, suscitam os responsáveis quatro preliminares, a saber:  
1ª Preliminar (Prescrição da autuação da tomada de contas especial) : afirmam que a notificação do MinC para se defenderem se deu através do Ofício 66/2014, de 6/6/2014 (peça 87, p. 116) , portanto após 12 anos do término da vigência do convênio. Sendo esta a primeira notificação recebida sobre as irregularidades, deve ser reconhecida a prescrição tratada no art. 6º, II, da IN TCU 71/2012.
Análise: diferente do que afirmam os responsáveis, a primeira notificação da autoridade administrativa se deu por meio Ofício 849/2007, de 6/6/2007 (peça 20) , quando a convenente apresentou justificativas, por meio do Ofício 30/2007, de 2/7/2007 (peça 21) , para as irregularidades apontadas na Informação 214/2007 (peça 19) , que já contemplava aquelas tratadas nesta TCE.
Conclusão: não se reconhece o transcurso do prazo de 10 anos previsto no art. 6º, II, da IN TCU 71/2012, razão pela qual se rejeita a preliminar suscitada.
2ª Preliminar (Decadência do direito de instaurar a tomada de contas especial) : alertam que a autuação da TCE ocorreu em 20/4/2018, portanto 16 anos após a data dos fatos. Assim, teria havido o decurso de prazo decadencial de 5 anos para a abertura e processamento da TCE.
Apresentam como fundamento julgados do STJ (RE 1.480.350/RS) e STF (MS 26.210/DF) , por meio dos quais entendem que os referidos Tribunais fixaram a tese da existência de prazo decadencial de 5 anos para que o TCU abra a tomada de contas especial e exija dos responsáveis a comprovação da correta aplicação dos recursos públicos.
3ª Preliminar: (Prescrição da pretensão de ressarcimento de eventual dano ao erário) : apontam que a pretensão da ação de ressarcimento no caso em apreço ocorre após o decurso de mais de 16 anos do término do convênio. Alegam que o STF em recente entendimento, firmado em tese de repercussão geral, teria considerado que a imprescritibilidade prevista no § 5º, do art. 37, da Constituição Federal não alcançaria as ações decorrentes de ilícitos civis, devendo ser imprescritíveis apenas as ações de ressarcimento ao erário fundadas em danos oriundos de ilícitos de caráter criminal. 
Como sustentação da tese de prescrição quinquenal para as ações de ressarcimento fundadas em ilícitos civis, apresentaram alguns julgados do STF (MS 26.210/DF, RE 669.069/MG e RE 852.475) , além da doutrina de Ada Pellegrini Grinover, Rita Tourinho, Celso Antônio Bandeira de Mello e J.J Gomes Canotilho.
Sustentam que a posição defendida pelos Ministros do STF é no sentido de que a imprescritibilidade da ação de ressarcimento está limitada, por enquanto, única e exclusivamente, aos casos de improbidade administrativa ou de ilícito penal, o que não é o caso da tomada de contas especial, que tem natureza civil.
Informam que ao final do julgamento do RE 852.475, foi aprovada a seguinte tese com repercussão geral: "São imprescritíveis as ações de ressarcimento ao erário fundadas na prática de ato doloso tipificado na Lei de Improbidade Administrativa".
Análise (2ª e 3ª Preliminares) : a decadência do direito de instaurar a tomada de contas especial e a prescrição da pretensão de ressarcimento de eventual dano ao erário levantadas pelos responsáveis já foram objeto de análises anteriores pelo Tribunal. No Relatório do Acórdão 4771/2019-TCU-Primeira Câmara, Rel. Min. Benjamin Zymler, foram tratadas questões idênticas às aqui analisadas, ocasião em que o relator manifestou o entendimento do Tribunal acerca dos institutos da decadência e prescrição no âmbito do Controle Externo, fazendo menção inclusive aos julgados apresentados pelos responsáveis, conforme abaixo se reproduz:
II - Das questões preliminares
20. De pronto, assinalo que não prosperam os argumentos trazidos de que houve prescrição para o exercício do controle externo. Na linha do exposto pela unidade técnica, a jurisprudência do TCU é ampla no sentido de que:
a) as ações de ressarcimento movidas pelo Estado contra os agentes causadores de danos ao Erário são imprescritíveis, nos termos do art. 37, § 5º, da Constituição Federal;
b) a tese fixada pelo STF no RE 669.069 (Repercussão Geral 666) , que trata da incidência da prescrição nos débitos com a União decorrentes de ilícitos civis (prazo prescricional de cinco anos) , não alcança prejuízos que decorram de ilícitos administrativos, como a não comprovação da regular gestão de recursos públicos; e
c) os prazos prescricionais da Lei 8.429/1992 não se aplicam ao processo de controle externo.
21. Com relação à tese exposta no Informativo 581 do STJ, segundo a qual "é de cinco anos o prazo para o TCU, por meio de tomada de contas especial (Lei n. 8.443/1992) , exigir do ex-gestor público municipal a comprovação da regular aplicação de verbas federais repassadas ao respectivo Município", trago as seguintes considerações.
22. O aludido entendimento foi extraído do julgamento do REsp 1.480.350-RS, Rel. Min. Benedito Gonçalves, julgado em 5/4/2016, DJe 12/4/2016, cuja ementa foi lavrada nos seguintes termos:
"5. Eventual desvio de verbas ou qualquer outra ilegalidade que importe prejuízo ao erário poderá ser objeto de ação de ressarcimento, perante o Poder Judiciário, a qualquer tempo, eis que imprescritível, hipótese em que o ônus da prova do efetivo prejuízo e da responsabilidade do seu causador incumbe a quem pleiteia o ressarcimento.
6. Na tomada de contas especial, diversamente, o ônus da prova incumbe ao responsável pela aplicação dos recursos repassados, que se torna o responsável pelo débito e multa por mera presunção de prejuízo ao erário se ausente ou falha a prestação de contas. Nessas circunstâncias, a atuação administrativa deve encontrar limites temporais, sob pena de sujeitar os responsáveis pela aplicação de repasses de verbas federais a provarem, eles, a qualquer tempo, mesmo que decorridas décadas, a adequada aplicação dos recursos que um dia geriram, em flagrante ofensa a princípios basilares do Estado de Direito, como a segurança jurídica e ampla defesa.
7. Em virtude da lacuna legislativa, pois não há previsão legal de prazo para a atuação do Tribunal de Contas da União, deve ser-lhe aplicado o prazo quinquenal, por analogia aos arts. 1º do Decreto 20.910/32 e 1º da Lei 9.873/99. Em hipótese similar à presente, porquanto ausente prazo decadencial específico no que concerne ao exercício do poder de polícia pela Administração, antes do advento da Lei 9.873/99, a Primeira Seção desta Corte, no julgamento do REsp 1.105.442/RJ (Rel. Min. Hamilton Carvalhido, Primeira Seção, DJe 22/2/2011) , sob o rito do art. 543-C do CPC, assentou ser ele de 5 anos, valendo-se da aplicação analógica do art. 1º do Decreto 20.910/32." (grifos acrescidos) .
23. Como se verifica, o aludido precedente não contrariou a jurisprudência dominante, inclusive no STF, de que as ações de ressarcimento ao Erário são imprescritíveis. Ele estabeleceu um prazo decadencial para que o TCU exercesse sua competência de exigir as contas de quem deu causa a dano ao Erário, em processo de tomada de contas especial cujo ônus da prova seria do responsável pelo dano.
24. A despeito do caráter isolado deste entendimento, que impõe uma limitação à atividade de controle externo mediante a aplicação analógica de outras normas que não se direcionam ao processo do TCU, compreendo que a tese fixada no aludido acórdão não beneficia os responsáveis no presente caso concreto.
25. Ainda que se admita a incidência de prazo decadencial para a atividade de tomar contas, ad argumentandum tantum, observo que o Tribunal atuou dentro das balizas deduzidas no referido precedente do STJ.
26. Segundo o insigne relator daquele aresto:
"Isto posto, a tomada de contas especial está sujeita ao prazo decadencial de 5 anos desde quando exigível, limite temporal para que irregularidade nas contas gere presunção de prejuízo ao erário e importe na imputação do débito e multa ao responsável. Expirado esse prazo, ressalva-se a via judicial para eventual ação de ressarcimento, esta imprescritível, oportunidade em que deverá ser provado o efetivo prejuízo ao erário e a responsabilidade do acionado." (grifos acrescidos) .
27. Conforme o art. 8º da Lei 8.443/1992:
"Art. 8° Diante da omissão no dever de prestar contas, da não comprovação da aplicação dos recursos repassados pela União, na forma prevista no inciso VII do art. 5° desta Lei, da ocorrência de desfalque ou desvio de dinheiros, bens ou valores públicos, ou, ainda, da prática de qualquer ato ilegal, ilegítimo ou antieconômico de que resulte dano ao Erário, a autoridade administrativa competente, sob pena de responsabilidade solidária, deverá imediatamente adotar providências com vistas à instauração da tomada de contas especial para apuração dos fatos, identificação dos responsáveis e quantificação do dano.
 (...) 
§ 2° A tomada de contas especial prevista no caput deste artigo e em seu § 1° será, desde logo, encaminhada ao Tribunal de Contas da União para julgamento, se o dano causado ao Erário for de valor igual ou superior à quantia para esse efeito fixada pelo Tribunal em cada ano civil, na forma estabelecida no seu Regimento Interno. " (grifos acrescidos) .
28. Dessa forma, tão logo a autoridade competente do órgão concedente identifique uma das irregularidades capituladas nos dispositivos, ela deve, pelo texto da lei, instaurar o processo de tomada de contas especial e após o seu regular trâmite encaminhar ao Tribunal de Contas da União para o julgamento.
29. Como se vê, a lei não estabeleceu prazos para que ocorra a instauração de tomada de contas especial, nem para o seu encaminhamento à Corte de Contas. Tais prazos foram estabelecidos pela via normativa, estando atualmente disciplinados na Instrução Normativa - TCU nº 71, de 28 de novembro de 2012.
30. Na época dos fatos em análise, estava em vigor a Instrução Normativa - TCU nº 56, de 5 dezembro de 2007, que não previa um prazo para encaminhamento da tomada de contas especial para o TCU. Tal aspecto foi modificado pela Instrução Normativa-TCU 71/2012, cujo art. 11 estabelecia o seguinte: "a tomada de contas especial deve ser encaminhada ao Tribunal de Contas da União em até cento e oitenta dias a contar do término do exercício financeiro em que foi instaurada".
31. Na situação em exame, a tomada de contas especial foi instaurada pelo Dnit em 21/3/2011 (peça 13, p. 6) . Portanto, aplicando-se a Instrução Normativa-TCU 71/2012 em benefício dos responsáveis, verifico que a tomada de contas especial deveria ter sido enviada ao TCU até 28/6/2012 - cento e oitenta dias a partir do encerramento do exercício financeiro de 2011. Dessa forma, foi somente em 28/6/2012, que a tomada de contas especial passou a ser, de fato, exigível pelo TCU. Esse seria o marco temporal inicial para verificar a eventual inércia do Tribunal para o exercício de sua competência de tomar as contas dos responsáveis.
32. Sendo assim, levando em conta a ratio decidendi do precedente do STJ, de que a tomada de contas especial está sujeita ao prazo decadencial de 5 anos desde quando exigível, entendo que a extinção do direito do TCU de exigir a comprovação da regular aplicação dos recursos públicos em exame, ou seja, a decadência do direito de o Tribunal tomar as contas dos responsáveis, somente se encerrou em 28/6/2017.
33. Logo, considerando que os agentes arrolados foram citados no âmbito do TCU em meados de 2016, não cabe falar em decadência no presente caso concreto, mesmo se adotada a tese do precedente do STJ. Com isso, cabe rejeitar a preliminar trazida pelos defendentes.
34. A propósito, ressalto que a análise desenvolvida nos itens anteriores não implica uma adesão à tese ventilada no REsp 1.480.350-RS de que a instauração de tomada de contas especial, no âmbito do TCU, está sujeita à decadência.
35. O objetivo foi demonstrar que o Tribunal atuou dentro dos marcos legais estabelecidos nas normas de regência, não havendo motivo para afirmar que esta Corte de Contas foi inerte no exercício de suas competências e, indiretamente, prejudicou a defesa dos responsáveis.
36. Ademais, registro que o Dnit notificou o convenente das inconsistências verificadas na prestação de contas final do Convênio TT - 365/2005, conforme a Nota Técnica 1/2011 (peça 12, p. 176-186) . Dessa forma, cabia especialmente aos Srs. Wilson Pereira dos Santos e Josué de Souza Júnior, Prefeito Municipal e Secretário de Infraestrutura do Município de Cuiabá/MT, na condição de responsáveis pela gestão e acompanhamento dos atos relativos à aludida avença, se cercarem de todos os elementos de prova necessários para elidir as ocorrências que estavam sendo apontadas pelo Dnit e comprovar a regular aplicação dos recursos públicos.
37. Quanto aos demais gestores, repiso que mesmo se adotada a tese do STJ não cabe falar em decadência no presente caso concreto, de forma que permanece para eles o dever de comprovar a regularidade de seus atos, refutando as ocorrências constatadas pelo TCU e trazendo todas as provas favoráveis a seus direitos.
38. Com isso, acatando as demais considerações da Secex/MT, rejeito todas as questões preliminares trazidas pelos defendentes.
Como ressaltado no Acórdão acima reproduzido, o Tribunal não reconhece os reflexos da tese do REsp 1.480.350-RS, no sentido de aplicar o instituto da decadência à instauração de processo de tomada de contas especial. Todavia, a exemplo da demonstração nele realizada, observa-se que a instauração da tomada de contas especial ocorreu em 29/8/2014 (peça 34, p. 10) , com prazo de envio ao Tribunal até 29/6/2015, conforme art. 11, da IN TCU 71/2012, à época vigente. Nessas circunstâncias, o prazo decadencial, se fosse admitido pelo Tribunal, somente se configuraria, nos termos do REsp 1.480.350-RS, em 29/6/2020, não havendo, portanto, que se falar em decadência.
Quanto à prescrição, conforme acima reproduzido, a tese fixada pelo STF no RE 669.069 não alcança os danos decorrentes de ilícitos administrativos, como a não comprovação da regular gestão de recursos públicos, tratados nesta TCE.
Conclusão: como demonstrado no item 29, ainda que houvesse adesão à tese fixada no REsp 1.480.350-RS, não restaria configurada a decadência do direito de instaurar a tomada de contas especial. Quanto à prescrição da pretensão de ressarcimento de eventual dano ao erário esta não prospera, uma vez que a tese fixada pelo STF no RE 669.069 não alcança os ilícitos administrativos. Assim, devem ser rejeitadas as preliminares apresentadas. 
4ª Preliminar: (Prescrição intercorrente) : sustentam os responsáveis que o processo de prestação de contas ficou parado por mais de 3 anos consecutivos, sem qualquer movimentação entre 31/1/2002, data da apresentação da prestação de contas do convênio, e 5/6/2007, quando foram demandados a apresentarem justificativas saneadoras, devendo, portanto, ser reconhecido o transcurso do prazo prescricional previsto no §1º, do art. 1º, da Lei 9873/1999.
Análise: conforme jurisprudência dominante deste Tribunal, os processos de controle externo não se sujeitam à prescrição intercorrente do art. 1º, § 1º, da Lei 9.873/1999, uma vez que a atividade de controle exercida pelo TCU não se enquadra como exercício do poder de polícia do Estado (Acórdão 5533/2014-TCU-Segunda Câmara, Rel. Min. José Jorge; Acórdão 7146/2015-TCU-Primeira Câmara, Rel. Min. Bruno Dantas; Acórdão 12475/2016-TCU-Segunda Câmara, Rel. Min. Marcos Bemquerer; Acórdão 851/2017-TCU-Plenário, Rel. Min. Aroldo Cedraz e Acórdão 1469/2019-TCU-Plenário, Rel. Min. Aroldo Cedraz) .
Conclusão: não se aplica a prescrição intercorrente prevista na Lei 9.873/1999 aos processos de controle externo, conforme jurisprudência dominante no TCU, devendo a preliminar ser rejeitada.
Argumentos relacionados às irregularidades
Argumentos: os responsáveis fazem breve síntese dos fatos apurados na tomada de contas especial e informam que o IPHAN, em cumprimento ao disposto no art. 31, § 1º, I, da IN STN 1/1997, realizou visita técnica no Memorial JK, concluindo que o projeto atingiu o objetivo proposto e cumpriu as metas pactuadas, conforme Nota Técnica 27/2010 do IPHAN (peça 24) .
Informam que o MinC aprovou a prestação de contas do convênio em 2012 (peça 32) , após o Memorial JK ter justificado as impropriedades constatadas em análise anteriormente realizada. Não obstante, foi a prestação de contas reanalisada e posteriormente reprovada, como resultado das irregularidades apontadas pela CGU na Nota Técnica 919/2012, cuja análise se deu por meio do Parecer 23/2014 - CPCON/CGEXE/SPOA (peça 34) . As justificativas apresentadas na ocasião não foram acatadas pelo MinC.
Quanto ao mérito, alegam que a determinação de ressarcimento aos responsáveis importa no enriquecimento ilícito da Administração Pública, uma vez que os serviços foram prestados, o convênio atingiu seus objetivos, como atestou o IPHAN, as irregularidades são meramente formais e que não há alegação de eventual prejuízo ao erário. Nesse sentido, caberia apenas, no máximo, a aplicação de multa aos responsáveis, conforme entendimento objeto do Acórdão 459/2004-TCU-Plenário, Rel. Min. Benjamin Zymler.
Alegam que não há como quantificar eventual dano de forma precisa, razão pela qual foi imputado o valor total do convênio. Assim, entendem que a mera existência de erros formais nas notas fiscais ou divergência entre extratos, notas fiscais e cheques não autoriza a imputação do valor total do repasse como prejuízo, sob pena de enriquecimento ilícito da Administração.
No tocante às irregularidades apontadas pelo MinC assim se manifestaram os responsáveis:
Irregularidade: execução de itens com valor maior que o programado, conforme quadro a seguir:
	Meta/Etapa
	Especificação
	Programado
	Executado
	Diferença

	1.3.1
	Material Elétrico
	44.550,00
	48.100,00
	3.550,00

	1.3.2
	Serviço de colocação de gesso
	40.450,00
	41.058,53
	608,53

	1.4.2
	Aplic. betuprimer e vel de bidrim
	10.994,40
	12.494,40
	1.500,00

	TOTAL	GERAL
	95.994,40
	101.652,93
	5.658,53

Argumentos: alegam que o MinC adotou como parâmetro para o confronto entre os valores programados e executados o Relatório de Execução Físico Financeira, que não refletiria a realidade executada no convênio. Assim, apresentaram os seguintes quadros de execução das metas do convênio:
Meta 1.3.1
	Credor
	Cheque
	Data
	NF
	Data
	Valor  (R$) 

	Compacta Engenharia Ltda.
	850002
	16/8/2001
	028
	17/10/2001
	50.000,00

	Compacta Engenharia Ltda.
	850004
	31/8/2001
	028
	17/10/2001
	5.000,00

	Compacta Engenharia Ltda.
	850009
	18/10/2001
	028
	17/10/2001
	16.000,00

	Compacta Engenharia Ltda.
	CONTRAPARTIDA
	028
	17/10/2001
	3.550,00

	TOTAL
	74.550,00

Meta 1.3.2
	Credor
	Cheque
	Data
	NF
	Data
	Valor  (R$) 

	Paulista Const. lnd Com Repres. Ltda.
	850003
	16/8/200l
	2785
	24/9/2001
	13.000,00

	Paulista Const. lnd Com Repres. Ltda.
	850003
	16/8/2001
	2813
	19/10/2001
	2.000,00

	Paulista Const. lnd Com Repres. Ltda.
	850010
	20/12/2001
	2813
	19/10/2001
	5.800,00

	Paulista Const. lnd Com Repres. Ltda.
	850011
	27/12/2001
	2813
	19/10/2001
	421,27

	Paulista Const. lnd Com Repres. Ltda.
	CONTRAPARTIDA
	2813
	19/10/2001
	2.808,73

	Paulista Const. lnd Com Repres. Ltda.
	850008
	01/10/2001
	2804
	10/10/2001
	13.000,00

	TOTAL
	37.030,00

Meta 1.4
	Credor
	Cheque
	Data
	NF
	Data
	Valor  (R$) 

	Lustrage     Acab.    e    Manut.	 Madeiras Nobres Ltda.
	850007
	27/9/2001
	485
	25/9/2001
	7.970,00

	SM Reformas e Acab. Ltda.
	850005
	4/9/2001
	0103
	4/9/2001
	10.000.00

	ALP Impermeabilizações Ltda.
	850006
	16/9/2001
	081
	9/8/2001
	6.000.00

	ALP Impermeabilizações Ltda.
	850006
	16/9/2001
	085
	23/8/2001
	8.000,00

	ALP Impermeabilizações Ltda.
	CONTRAPARTIDA
	085
	23/8/2001
	1.500,00

	TOTAL
	33.470,00

Destacam que as diferenças apontadas para menor ou maior foram remanejadas para outros itens, sem qualquer desvirtuamento do objeto do convênio e prejuízo ao erário. Acrescentam ainda que o valor a maior aplicado no convênio teve como origem um aporte maior da contrapartida pactuada.
Irregularidade: os cheques 850002, 850004 e 850009 nos valores de R$ 50.000,00, R$ 5.000,00 e R$ 16.000,00, que totalizam R$ 71.000,00, foram utilizados para o pagamento da NF 028, no valor de R$ 74.500,00. Para o pagamento, foi acrescido R$ 3.550,00 de contrapartida. Registre-se que ocorreu parcelamento no pagamento com emissão dos cheques em datas distintas, tendo os de nº 850002 e 850004 sido emitidos anteriormente à emissão da NF. O cheque 850002, no valor de R$ 50.000,00 foi sacado diretamente no caixa, conforme relatório da CGU. Quanto ao complemento de R$ 3.550,00, referente à contrapartida, não foi citada a data/forma de pagamento.
Argumentos: alegam que os cheques 850002 e 850004 foram emitidos em datas anteriores à emissão da Nota Fiscal 028, em razão de o contrato com o fornecedor prever o pagamento de forma parcelada. Quanto ao saque do cheque 850002 diretamente no caixa do banco, informam que o valor sacado foi utilizado para o pagamento dos prestadores de serviços. Salientam que todas as notas fiscais foram emitidas na vigência do convênio e que as irregularidades são meramente formais, não tendo gerado prejuízos ao erário.
Irregularidade: o cheque 850003, no valor de R$ 15.000,00 foi utilizado para pagamento da Nota Fiscal 2785 no valor de R$ 13.000,00, com diferença de R$ 2.000,00 a menor. A Nota Fiscal 2813, emitida em 19/10/2001, foi paga com os cheques 850003, 850010, 850011, emitidos entre 16/8/2001 e 27/12/2001 e com a contrapartida de R$ 2.808,53.
Argumentos: informam que o cheque 850003, no valor de R$ 15.000,00 foi usado para pagar R$ 13.000,00, referente à NF 2785, e R$ 2.000,00 para pagamento parcial da NF 2813, juntamente com os outros cheques e contrapartida, conforme quadro a seguir:
	Credor
	Cheque
	Data
	NF
	Data
	Valor  (R$) 

	Paulista Const. lnd Com Repres. Ltda.
	850003
	16/8/2001
	2785
	24/9/2001
	13.000,00

	Paulista Const. lnd Com Repres. Ltda.
	850003
	16/8/2001
	2813
	19/10/2001
	2.000,00

	Paulista Const. lnd Com Repres. Ltda.
	850010
	20/12/2001
	2813
	19/10/2001
	5.800,00

	Paulista Const. lnd Com Repres. Ltda.
	850011
	27/12/2001
	2813
	19/10/2001
	421,27

	Paulista Const. lnd Com Repres. Ltda.
	CONTRAPARTIDA
	2813
	19/10/2001
	2.808,73

	Paulista Const. lnd Com Repres. Ltda.
	850008
	01/10/2001
	2804
	10/10/2001
	13.000,00

	TOTAL
	37.030,00

Sustentam que as divergências entre as datas de emissão dos cheques e das respectivas notas fiscais não representam prejuízos ao erário, tendo as notas fiscais sido emitidas durante a vigência do convênio. Informam que a parcela de contrapartida teve como origem recursos de arrecadação da bilheteria do Memorial JK.
Irregularidade: os cheques 850010 e 850011, nos valores de R$ 5.800,00 e R$ 421,17, emitidos em 20/12/2001 e 27/12/2001, respectivamente, foram utilizados para pagamento da NF 2813, no valor de R$ 11.030,00, emitida em 19/10/2001. O cheque 850011 foi sacado diretamente no caixa da agência.
Argumentos: informam que a NF 2813 foi paga com saldo de R$ 2.000,00 do cheque 850003, utilizado para pagamento da NF 2785, acrescido dos cheques 850010, 850011 e aplicação de contrapartida de R$ 2.8078,73, conforme quadro a seguir:
	Credor
	Cheque
	Data
	NF
	Data
	Valor  (R$) 

	Paulista Const. lnd Com Repres. Ltda.
	850003
	16/8/2001
	2813
	19/10/2001
	2.000,00

	Paulista Const. lnd Com Repres. Ltda.
	850010
	20/12/2001
	2813
	19/10/2001
	5.800,00

	Paulista Const. lnd Com Repres. Ltda.
	850011
	27/12/2001
	2813
	19/10/2001
	421,27

	Paulista Const. lnd Com Repres. Ltda.
	CONTRAPARTIDA
	2813
	19/10/2001
	2.808,73

	TOTAL
	11.030,00

Irregularidade: o cheque 850006, no valor de R$ 14.000,00, foi utilizado para pagamento das NFs 081 e 085, nos valores de R$ 6.000,00 e 9.500,00, respectivamente, que somam R$ 15.500,00, sem qualquer informação sobre a aplicação da contrapartida.
Argumentos: informam que a contrapartida não foi depositada na conta específica do convênio a fim de evitar prejuízos à entidade em função da cobrança de CPMF, vigente à época, mas que foram aplicadas ao convênio, utilizando os recursos arrecadados na bilheteria do Memorial JK.
Irregularidade: com relação à Nota Fiscal 21070, no valor de R$ 36.000,00 e paga com recursos da contrapartida, verificou-se divergência entre a metragem programada de substituição de carpete do auditório, de 1.200 m2 e a executada de 1.150m2, conforme consta da nota fiscal. Referida nota não discrimina os locais de execução e não foi informada a forma/data da disponibilização da contrapartida, não restando claramente estabelecido o nexo causal entre o documento fiscal e o pagamento para certificação da integralização da contrapartida na execução dos serviços prestados.
Argumentos: alegam que a metragem indicada no plano de trabalho era apenas uma previsão e que o serviço previa a substituição do carpete de todo o auditório, cabine de som e câmara mortuária. Reforçam que os objetivos foram plenamente alcançados, conforme atesta a Nota Técnica 27/2010 do IPHAN.
Irregularidade: na Nota Fiscal 082, emitida pela empresa Makro Construções Ltda., no valor de R$ 15.000,00, relativa ao serviço de ''Elaboração de projeto de iluminação do auditório do Memorial JK", consta de seu rodapé que o talonário se referia à numeração de 026 a 050.
Argumentos: alegam que se trata de irregularidade formal e que os serviços de elaboração do projeto de iluminação foram atestados pelo IPHAN.
Irregularidade: na Nota Fiscal 028, no valor de R$ 74.550,00, relativa à "execução do projeto elétrico de iluminação do auditório", constatou-se que não foi discriminado o material fornecido e suas quantidades. Verificou-se também discrepâncias entre a empresa constante da NF (Compacta Engenharia Ltda. Endereço QND 58 Lote 36 -Taguatinga/DF) e na Receita Federal (RH Engenharia Ltda.-EPP. Endereço: Q.A.D.E, Conjunto 10, lote 01 - Águas Claras/DF) . Constatou-se ainda redução e aumento das despesas previstas no Plano de Trabalho, além de despesas com locação de veículo e ferramentas não previstas, conforme quadro a seguir:
	Descrição dos itens (conforme cotações de preços anexas ao Plano de Trabalho) 
	Programado
	Executado
	Diferença (R$) 

	Material Elétrico
	44.550,00
	69.500,00
	24.950,00

	Mão de obra
	30.000,00
	2.500,00
	27.500,00

	Equipamento, veículo e ferramentas
	Não previsto
	2.550,00
	
	OBS: Em análise ao quadro supracitado verifica-se um aumento de valor de aproximadamente 64% nas aquisições e redução de 91% da mão de obra.

Argumentos: com relação à divergência entre os nomes constantes da NF e na Receita Federal, informam que houve alteração contratual, com mudança da razão social da empresa. Com relação à diferença entre o programado e o executado, informa que a discriminação genérica contida na nota fiscal, "material, elétrico, mão-de obra e equipamento, veículo e ferramentas", não causou nenhum prejuízo ao erário, uma vez que os serviços foram executados e atestados pelo IPHAN, entendendo ser apenas irregularidade de caráter formal.
Irregularidade: na Nota Fiscal 00485 emitida pela empresa LUSTRAGE Acabamentos e Manutenção em Madeiras Nobres Ltda., no valor de R$ 7.970,00, há divergências entre os serviços executados e as atividades descritas no cadastro de CNPJ da Receita Federal. A empresa prestou serviços de "demolição de forro e paredes", no entanto, no cadastro da Receita Federal tem como atividade principal "Outras atividades de serviços prestados principalmente às empresas não especificadas anteriormente" e como atividades secundárias "prestação de serviços de informação, agenciamento de profissionais nas áreas esportivas, culturais e artísticas, cientificas e técnicas, além da preparação de documentos e serviços de apoio administrativo, serviços de gravação de carimbos e salas de acesso à internet". Além disso, os serviços contratados (demolição de forro e paredes) não foram previstos no Plano de Trabalho.
Argumentos: alegam que os serviços de demolição de forros e paredes estavam contemplados na meta 1.4.1, que previa a "demolição e recuperação da área a ser executada", demonstrando que os serviços de demolição estavam de acordo com as metas pactuadas.
Com relação às atividades principais da empresa, alegam ser bastante genéricas, não se podendo afirmar que seu objeto seria incompatível com os serviços realizados no âmbito do convênio.
Irregularidade: por meio das Notas Fiscais 2785, 2804 e 2813 foram pagos os serviços referentes à "execução de serviços de paredes e forro estruturado" no total de R$ 37.030,00. Todavia, no Plano de Trabalho haviam sido previstos somente serviços de colocação de gesso (1.618m2) . Apontou-se ainda divergência entre o valor da Nota Fiscal 2813, de R$ 11.030,00 e os pagamentos indicados na Relação de Pagamentos, que somavam R$ 9.029,80.
Argumentos: informam que os serviços de parede também eram serviços de gesso, já que foram construídas com utilização de gesso. Quanto à diferença relacionada à Nota Fiscal 2813, o quadro a seguir demonstra não haver divergências:
	Credor
	Cheque
	Data
	NF
	Data
	Valor  (R$) 

	Paulista Const. lnd Com Repres. Ltda.
	850003
	16/8/200l
	2785
	24/9/2001
	13.000,00

	Paulista Const. lnd Com Repres. Ltda.
	850003
	16/8/2001
	2813
	19/10/2001
	2.000,00

	Paulista Const. lnd Com Repres. Ltda.
	850010
	20/12/2001
	2813
	19/10/2001
	5.800,00

	Paulista Const. lnd Com Repres. Ltda.
	850011
	27/12/2001
	2813
	19/10/2001
	421,27

	Paulista Const. lnd Com Repres. Ltda.
	CONTRAPARTIDA
	2813
	19/10/2001
	2.808,73

	Paulista Const. lnd Com Repres. Ltda.
	850008
	01/10/2001
	2804
	10/10/2001
	13.000,00

	TOTAL
	37.030,00

Irregularidade: realização dos serviços de "impermeabilização do espelho d'água" por duas empresas distintas, ALP Impermeabilizações e SM Reformas e Acabamentos, nos valores respectivos de R$ 15.500,00 e R$ 10.000,00. A Nota Fiscal 103, emitida pela empresa SM Reformas e Acabamentos possuía data limite de emissão expirada, conforme carimbo de prorrogação AIDF 182.500.799/2000, divergente do constante no rodapé da nota fiscal AIDF 182.501.601/1999, que previa prorrogação até 11/7/2001, tendo a nota sido emitida em 4/9/2001.
Argumentos: alegam que não existe qualquer vedação legal em se contratar duas empresas para realizar os mesmos serviços. Informam que os serviços foram realizados em períodos distintos e que uma executou uma parte dos serviços e a outra o restante. Reforçam que o somatório dos serviços realizados respeitou as estimativas e preços orçados. Sobre a emissão de nota fiscal após a data limite de emissão se limitaram a afirmar ser apenas irregularidade formal, que não pode ser imputada à convenente e seus diretores. 
Irregularidade: ausência de procedimento licitatório nas contratações realizadas.
Argumentos: sustentam não haver irregularidade, uma vez que o convênio estabeleceu em sua cláusula terceira, item II, letra "c" que a convenente deveria observar os procedimentos análogos aos estabelecidos para as licitações, nos termos do parágrafo único do art. 27 da IN STN 1/1997.
Afirmam que todas as contratações foram precedidas de pesquisa de preço, não havendo que se falar em quaisquer irregularidades.
Análise: boa parte das irregularidades e argumentos descritos nos itens 40 a 67 se repetem. Dessa forma, para maior concisão de nossa análise assim os resumimos: 
a) 	Execução de itens com valor maior que o programado: justificaram os responsáveis que as diferenças de valores observadas nas etapas 1.3.1, 1.3.2 e 1.4.2, que somavam R$ 5.658,53 (item 40) , foram compensadas com acréscimos/decréscimos de outros serviços durante a execução do objeto, tendo como origem acréscimo do aporte de contrapartida.
	
	Por se tratar o objeto conveniado de serviços de reforma, é plenamente aceitável e previsível que haja variações entre os quantitativos inicialmente previstos e aqueles efetivamente executados. Tais diferenças só configurariam dano, caso houvesse sido apontado pagamento a maior por serviços não executados, o que não restou demonstrado pelo MinC. Assim, acatamos as justificativas apresentadas (itens 41 e 42) .
b) 	Realização de pagamentos adiantados: alegaram os responsáveis que as antecipações de pagamentos ocorreram em razão de cláusulas contratuais prevendo o adiantamento de valores mediante recibo, com posterior emissão das notas fiscais ao final da execução dos serviços. Por essa razão, constatou-se divergências entre os valores dos cheques e das notas fiscais.
	A antecipação de pagamento somente é possível em situações excepcionais, devendo ser devidamente justificada e com observação das devidas cautelas e garantias. A jurisprudência do Tribunal é pacífica nesse sentido, conforme Enunciados dos acórdãos a seguir informados:
A antecipação de pagamento somente deve ser admitida em situações excepcionais, devidamente justificadas pelo interesse público e observadas as devidas cautelas e garantias. (Acórdão 1160/2016-TCU-Plenário | Relator: Augusto Nardes) 
A existência de cláusula prevendo a antecipação de pagamento, sem que fossem previstas garantias contratuais específicas e no montante do valor adiantado, contraria o art. 38 do Decreto 93.872/1986 e a jurisprudência do TCU. (Acórdão 7487/2013-TCU-Segunda Câmara | Relator: Benjamin Zymler) 
A inclusão de cláusula de antecipação de pagamento fundamentada no art. 40, inciso XIV, alínea d, da Lei 8.666/1993 deve ser precedida de estudos que comprovem sua real necessidade e economicidade para a Administração Pública. (Acórdão 1826/2017-TCU-Plenário | Relator: Vital do Rêgo) 
A antecipação de pagamento somente deve ser admitida em situações excepcionais em que ficar devidamente demonstrado o interesse público e houver previsão editalícia, sendo necessário exigir do contratado as devidas garantias que assegurem o pleno cumprimento do objeto, a fim de evitar expor a Administração a riscos decorrentes de eventual inexecução contratual. (Acórdão 554/2017-TCU-Plenário | Relator: Vital do Rêgo) 
	Os responsáveis justificaram apenas que os adiantamentos eram necessários porque a maior parte das despesas, cerca de 90%, era relativa à aquisição de material pelas empresas (peça 85, p. 4) . Todavia, não trouxeram aos autos cópias dos contratos de execução e os respectivos recibos relacionados aos pagamentos antecipados, nem tampouco justificaram adequadamente a excepcionalidade da situação. Dessa forma, rejeita-se a justificativa apresentada (item 44) .
c) 	Divergências entre os valores dos cheques emitidos e das notas fiscais: as divergências encontradas entre os valores das Notas Fiscais 028, 2813, 2785, 081 e 085 (itens 43, 45, 48 e 50) e os cheques que subsidiaram os pagamentos foram justificadas pela ocorrência de antecipação de pagamentos, acima já analisadas, e por utilização de contrapartida nos pagamentos, não depositadas na conta do convênio.
	Apesar das divergências apontadas, o total pago a cada fornecedor, conforme relação de pagamentos apresentada na defesa (peça 85, p. 56) guarda correspondência com as notas fiscais apresentadas (peça 88, p. 95-113) , conforme demonstrado no quadro a seguir.
	Credor
	Cheque
	Data
	NF
	Data
	Valor (R$) 

	Pisorama Pisos, Revest. e Decor. Ltda.
	CONTRAPARTIDA
	21070
	23/11/01
	36.000,00

	TOTAL
	36.000,00

	MAKRO Construções Ltda.
	850001
	16/8/2001
	082
	16/8/2001
	15.000,00

	TOTAL
	15.000,00

	Compacta Engenharia Ltda.
	850002
	16/8/2001
	028
	17/10/2001
	50.000,00

	Compacta Engenharia Ltda.
	850004
	31/8/2001
	028
	17/10/2001
	5.000,00

	Compacta Engenharia Ltda.
	850009
	18/10/2001
	028
	17/10/2001
	16.000,00

	Compacta Engenharia Ltda.
	CONTRAPARTIDA
	028
	17/10/2001
	3.550,00

	TOTAL
	74.550,00

	Lustrage Acab. Manut. Mad. Nobres Ltda.
	850007
	27/9/2001
	485
	25/9/2001
	7.970,00

	TOTAL
	7.970,00

	Paulista Const. lnd. Com. Repres. Ltda.
	850003
	16/8/2001
	2785
	24/9/2001
	13.000,00

	Paulista Const. lnd. Com. Repres. Ltda.
	850003
	16/8/2001
	2813
	19/10/2001
	2.000,00

	Paulista Const. lnd. Com. Repres. Ltda.
	850010
	20/12/2001
	2813
	19/10/2001
	5.800,00

	Paulista Const. lnd. Com. Repres. Ltda.
	850011
	27/12/2001
	2813
	19/10/2001
	421,27

	Paulista Const. lnd. Com. Repres. Ltda.
	CONTRAPARTIDA
	2813
	19/10/2001
	2.808,73

	Paulista Const. lnd. Com. Repres. Ltda.
	850008
	01/10/201
	2804
	10/10/2001
	13.000,00

	TOTAL
	37.030,00

	SM Reformas e Acab. Ltda
	850005
	4/9/2001
	0103
	4/9/2001
	10.000,00

	TOTAL
	10.000,00

	ALP lmpermeabilizações Ltda.
	850006
	16/9/2001
	081
	9/8/2001
	6.000,00

	ALP lmpermeabilizações Ltda.
	850006
	16/9/2001
	085
	23/8/2001
	8.000,00

	ALP lmpermeabilizações Ltda.
	CONTRAPARTIDA
	085
	23/8/2001
	1.500,00

	TOTAL
	15.500,00

	CPMF
					578,45

	Tarifas bancárias
					40,18

	TOTAL
	196.668,63

	Assim, entendemos que a irregularidade aqui tratada decorre das antecipações de pagamentos já tratadas na alínea anterior. 
d) 	Não demonstração da adequada aplicação da contrapartida: os responsáveis alegaram que a contrapartida não foi depositada na conta do convênio como forma de evitar o pagamento de CPMF, à época vigente. Não obstante, utilizando-se de recursos oriundos de arrecadação da bilheteria do Memorial JK, teriam aplicado valores acima dos pactuados na execução do convênio, em pagamentos parciais das notas fiscais e no pagamento integral dos serviços de instalação de carpete, no valor de R$ 36.000,00.
	Apesar de irregular o procedimento adotado pelos responsáveis, de não depositar o valor da contrapartida na conta do convênio, observa-se que sua utilização para o pagamento total da Nota Fiscal 021070 (Pisorama) e parcial das Notas Fiscais 028 (Compacta) , 2813 (Paulista) e 085 (ALP) demonstra compatibilidade com o objeto do convênio, na medida em que as notas fiscais discriminam corretamente os serviços prestados, foram emitidas em nome do Memorial JK, foram atestadas e possuem carimbo com a identificação do convênio. Os valores de contrapartida e das notas fiscais possuem compatibilidade com aqueles previstos no Plano de Trabalho (peça 6) , razão pela qual acatamos as justificativas apresentadas, exclusivamente para afastamento de débito, permanecendo injustificada o não depósito da contrapartida na conta do convênio.
e) 	Saque de cheques diretamente no caixa da agência: justificam que os saques dos cheques 850002 e 850011, nos valores de R$ 50.000,00 e R$ 421,27 (itens 43 e 48) , diretamente no caixa da agência bancária, se deu para o pagamento de fornecedores. 
	O saque realizado diretamente no caixa, além de vedado pelo art. 20 da Instrução Normativa-STN 1/1997, impede, de modo inquestionável, o estabelecimento do nexo de causalidade entre os recursos indevidamente sacados e as despesas realizadas.
	A despeito dos reiterados argumentos de que o IPHAN atestou a execução das obras, é oportuno frisar que a jurisprudência uníssona do Tribunal sobre o tema afirma que a mera execução física do objeto, por si só, não comprova que os recursos foram aplicados corretamente, cabendo ao responsável demonstrar o nexo causal entre os recursos que lhe foram repassados e a execução do objeto, de forma a comprovar a boa e regular aplicação dos recursos públicos. (Acórdão 1663/2014-TCU-Primeira Câmara, Rel. Min. Walton Alencar; Acórdão 459/2014-TCU-Primeira Câmara, Rel. Min. Walton Alencar; Acórdão 883/2014-TCU-Primeira Câmara, Rel. Min. Benjamin Zymler e Acórdão 399/2001-TCU-Segunda Câmara, Rel. Min. Ubiratan Aguiar, Acórdão 2353/2020-TCU-Primeira Câmara, Rel. Min. Bruno Dantas, Acórdão 427/2020-TCU-Plenário, Rel. Min. Ana Arraes, dentre outros) .
	Dessa forma, rejeitam-se as justificativas apresentadas (itens 44 e 49) .
f) 	Divergências entre o previsto no Plano de Trabalho e o executado, quanto ao carpete e serviços de iluminação: justificaram os responsáveis que a metragem do carpete prevista no Plano de Trabalho era apenas uma estimativa. Quanto aos serviços de iluminação, afirmam que a forma como os serviços foram descritos na Nota Fiscal 028 (peça 88, p. 99) não causaram qualquer prejuízo ao erário, entendendo no caso se tratar de falha formal.
	Entendemos que tanto os serviços de substituição do carpete como os de iluminação foram executados nos exatos valores registrados na planilha de custos do Plano de Trabalho (peça 86, p. 11) . Pequenas divergências de metragem de execução do carpete (previsto 1.200m2 e executados 1.050m2) e eventual inclusão de outros serviços que possam ter sido necessários à execução do projeto de iluminação, mantidos os valores iniciais, não representam práticas irregulares.
	A forma como os serviços foram descritos na Nota Fiscal 028 não altera o valor pactuado com o Memorial JK, nem tampouco o resultado final da execução dos serviços.
	
	Isto posto, acatamos as justificativas apresentadas (itens 56 e 57) .
g) 	Divergência constante da NF 028, emitida por Compacta Engenharia Ltda., constando do cadastro da Receita Federal a empresa RH Engenharia Ltda.-EPP, para o mesmo CNPJ: os responsáveis informaram que houve alteração da razão social da empresa, o que explica a divergência.
	Por meio da cláusula primeira da Alteração Contratual 02 (peça 87, p. 228) , houve, de fato, a alteração da razão social da empresa, tornando insubsistente a irregularidade, com o acatamento das justificativas apresentadas (item 57) .
h) 	Realização dos serviços de "impermeabilização do espelho d'água" por duas empresas distintas: a alegação que não existe qualquer vedação legal em se contratar duas empresas para realizar os mesmos serviços (item 64) é procedente somente se restar provado que tais empresas executaram serviços complementares entre si, de forma a atingir o objetivo final.
	No caso em apreço, os responsáveis não apresentaram qualquer prova ou argumento consistente de que tais serviços seriam complementares. Observa-se que a Nota Fiscal 103 (peça 88, p. 109) , emitida pela empresa S.M Reformas e Acabamentos, descreve exatamente os mesmos serviços de "Impermeabilização do Espelho D'água" indicados nas Notas Fiscais 081 e 085 da empresa ALP Impermeabilizações (peça 88, p. 111-113) .
	Não obstante a ausência de outros elementos que demonstrem ser tais serviços complementares, observa-se que foi estimado inicialmente o valor de R$ 25.000,00 para os serviços de impermeabilização, objeto da meta 1.4 (peça 86, p. 11) . Os serviços realizados pelas empresas S.M Reformas e Acabamentos e ALP Impermeabilizações custaram ao Memorial JK o valor total de R$ 25.500,00, o que guarda conformidade com o inicialmente previsto.
	Dessa forma, do ponto de vista financeiro, entendemos haver suficientes razões para crer que tais empresas tenham executado serviços complementares. Por exclusão, não seria razoável supor que isoladamente uma ou outra empresa executasse a totalidade dos serviços pelos valores cobrados de R$ 15.500,00 e R$ 10.000,00. Assim, entendemos razoável acatar os argumentos apresentados pelos responsáveis (item 64) .
i)	Utilização de documento fiscal inidôneo na prestação de contas: apontou-se que as Notas Fiscais 082 e 103, emitidas respectivamente pelas empresas Makro Construções e S.M Reformas e Acabamentos seriam inidôneas (itens 54 e 63) . Os responsáveis se limitaram a afirmar se tratar de falhas de caráter formal e que os serviços foram atestados pelo IPHAN (itens 55 e 64) .
	No caso da empresa Makro Construções, foi emitida a Nota Fiscal de número 082 (peça 88, p. 97) , quando havia autorização para emissão de talão com numeração entre 026 e 050. Quanto à empresa S.M Reformas e Acabamentos, registrou-se divergência entre as AIDF constantes do rodapé da nota fiscal e aquele carimbado no corpo da nota.
	Com relação à Nota Fiscal 082 da empresa Makro Construções, além da divergência em sua numeração, apuramos que a Gráfica Kalazans Ltda. (CNPJ 00.716.579/0001-81) , responsável pela impressão do talão de notas fiscais e indicada no rodapé da nota fiscal, na verdade não existe. Em consulta realizada em 3/4/2020 na base de dados da Receita Federal, observa-se que o CNPJ não existe. Pesquisa com o termo "Kalazans" também não aponta a existência de qualquer gráfica que tenha esse termo em sua razão social ou nome fantasia.
	A divergência na numeração da nota fiscal e a inexistência da gráfica responsável pela impressão dos talões revelam claramente que o documento fiscal é inidôneo, incapaz, portanto, de ser admitido na prestação de contas.
	
	Com relação à Nota Fiscal 103 da empresa S.M Reformas e Acabamentos (peça 88, p. 109) , observa-se que a data limite de sua emissão era 11/7/2000. As AIDF (Autorização de Impressão de Documentos Fiscais) são concedidas normalmente pelo prazo máximo de 12 meses. Assim sendo, o prazo de máximo de emissão da nota fiscal, conforme apontado pelo MinC, seria em 11/7/2001. Portanto, a Nota Fiscal 103, emitida em 4/9/2001 e após sua validade máxima, é inidônea para fins de comprovação de despesa do convênio.
	A esse respeito, vale reproduzir trecho do voto condutor do recente Acórdão 890/2020-TCU-Plenário, Rel. Min. Augusto Sherman:
12. A discrepância nas datas de emissão das notas fiscais e da AIDF caracteriza a inidoneidade dos documentos, especialmente porque não foram apresentadas provas de que foram adotadas providências junto ao fisco visando à retificação do erro alegado. De sua vez, a documentação fiscal inidônea não pode ser aceita para fins de comprovação das despesas ditas como realizadas. Consequentemente, não há meio de estabelecer o nexo de causalidade entre os recursos, as obras e os elementos constantes da prestação de contas.	 
j) 	Realização de serviços de demolição de forros e paredes e execução de paredes: sustentam os responsáveis que a demolição de forros e paredes estavam dentro das metas pactuadas e que as paredes foram executadas em gesso. A exemplo da análise da alínea "a", entendemos razoável as justificativas apresentadas, por se tratar o objeto conveniado de serviços de reforma, sendo tais itens executados compatíveis com o escopo das obras. Assim, acata-se as justificativas apresentadas (itens 59 e 62) .
l)	Ausência de procedimento licitatório nas contratações realizadas: informam os responsáveis que teriam adotado procedimentos análogos aos da licitação, conforme previsto na cláusula terceira, II, letra "c" do convênio (peça 86, p. 169) e afirmam que todas as contratações foram precedidas de pesquisa de preços. Todavia, não anexaram à defesa quaisquer documentos que demonstrem ter realizado procedimentos análogos àqueles da Lei 8.666/1993, nem tampouco as cotações de preços que afirma ter realizado. Dessa forma, rejeita-se a justificativa apresentada.
m)	Divergências entre os serviços executados pela empresa Lustrage e as atividades descritas em seu cadastro no CNPJ: alegaram os responsáveis somente que os serviços executados pela empresa estavam contemplados na meta 1.4.1, que previa a "demolição e recuperação da área a ser executada".
	A meta 1.4.1 era relativa aos serviços de impermeabilização e não de gesso, inserido na meta 1.3.2. Dessa forma, as justificativas estão dissociadas dos fatos.
	Não obstante, entendemos que faltam nos autos outros elementos de convicção para considerar irregular a contratação da referida empresa, estando claro que não há nenhum apontamento feito pelo MinC que revele dano ao erário, ante eventual inexecução dos serviços. Dessa forma acata-se a justificativa apresentada. 
Conclusão: procedida a análise dos argumentos apresentados, não foram acatadas as justificativas apresentadas para diversas irregularidades (antecipação de pagamentos, não depósito na contrapartida na conta do convênio e ausência de realização de procedimentos análogos à licitação nas contratações realizadas) que, apesar de não configurarem débito, são graves o suficiente para o julgamento das contas pela irregularidade.
Com relação aos saques de cheques diretamente no caixa da agência e utilização de documento fiscal inidôneo na prestação de contas, as justificativas apresentadas não foram suficientes para elidir as irregularidades, configurando os débitos a seguir indicados:
	Irregularidade
	Data de ocorrência
	Valor
	Peça

	Saques direto no caixa
	16/8/2001
	R$ 50.000,00
	88, p. 27

		27/12/2001
	R$ 421,47
	88, p. 29

	Documentação fiscal inidônea
	16/8/2001
	R$ 15.000,00
	88, p. 27

		4/9/2001
	R$ 10.000,00
	88, p. 29

Dessa forma, considerando que as alegações de defesa apresentadas foram suficientes para elidir parcialmente as irregularidades, devem, de igual forma, ser acatadas parcialmente.
CONCLUSÃO
	Em face da análise promovida na seção "Exame Técnico", propõe-se acatar parcialmente as alegações de defesa de Anna Christina Kubitschek Barbara Pereira, Ilda Bisinotti e Sociedade Civil Memorial Juscelino Kubitschek, uma vez que não foram suficientes para sanar a totalidade das irregularidades a elas atribuídas ou para afastar a totalidade do débito apontado. Ademais, inexistem nos autos elementos que demonstrem a boa-fé dos responsáveis ou a ocorrência de outras excludentes de culpabilidade.
	Vale ressaltar que a pretensão punitiva do TCU, conforme Acórdão 1441/2016-TCU-Plenário, Relator: Benjamin Zymler, que uniformizou a jurisprudência acerca dessa questão, subordina-se ao prazo geral de prescrição indicado no art. 205 do Código Civil, que é de dez anos, contado da data de ocorrência da irregularidade sancionada, nos termos do art. 189 do Código Civil, sendo este prazo interrompido pelo ato que ordenar a citação, a audiência ou a oitiva dos responsáveis.
No caso em exame, ocorreu a prescrição, uma vez que a irregularidade sancionada ocorreu em 28/4/2002, data limite para a apresentação da prestação de contas, e o ato de ordenação da citação em 7/2/2020 (peça 74) , havendo, portanto, decurso de prazo superior a 10 anos.
Tendo em vista que não constam dos autos elementos que permitam reconhecer a boa-fé dos responsáveis, sugere-se que as suas contas sejam julgadas irregulares, nos termos do art. 202, § 6º, do Regimento Interno do TCU, com a imputação do débito atualizado monetariamente e acrescido de juros de mora, nos termos do art. 202, §1º do Regimento Interno do TCU, abstendo-se de aplicar-lhes a multa prevista no art. 57 da Lei 8.443/1992, em razão da ocorrência da prescrição da pretensão punitiva.
PROPOSTA DE ENCAMINHAMENTO
Diante do exposto, submetemos os autos à consideração superior, propondo ao Tribunal:
acatar parcialmente as alegações de defesa apresentadas por Anna Christina Kubitschek Barbara Pereira, Ilda Bisinotti e Sociedade Civil Memorial Juscelino Kubitschek; 
julgar irregulares, nos termos dos arts. 1º, inciso I, 16, inciso III, alínea "c", da Lei 8.443/1992, c/c os arts. 19 e 23, inciso III, da mesma Lei, e com arts. 1º, inciso I; 209, inciso III; 210 e 214, inciso III, do Regimento Interno, as contas de Anna Christina Kubitschek Barbara Pereira (CPF: XXX.756.817-XX) , Presidente da Sociedade Civil Memorial Juscelino Kubitschek no período de 4/10/2000 a 27/4/2018, de Ilda Bisinotti (CPF: XXX.566.151-XX) , Procuradora e Diretora Financeira da Sociedade Civil Memorial Juscelino Kubitschek no período de 20/4/2001 a 2/7/2007, e da Sociedade Civil Memorial Juscelino Kubitschek (CNPJ: 00.608.893/0001-52) , condenando-os solidariamente ao pagamento das importâncias a seguir especificadas, atualizadas monetariamente e acrescidas dos juros de mora, calculadas a partir das datas discriminadas até a data da efetiva quitação do débito, fixando-lhes o prazo de quinze dias, para que comprovem, perante o Tribunal, o recolhimento das referidas quantias aos cofres do Fundo Nacional de Cultura, nos termos do art. 23, inciso III, alínea "a", da citada lei, c/c o art. 214, inciso III, alínea "a", do Regimento Interno do TCU.  
	VALOR ORIGINAL (R$) 
	DATA DA OCORRÊNCIA

	50.000,00
	16/8/2001

	15.000,00
	16/8/2001

	10.000,00
	4/9/2001

	421,47
	27/12/2001

autorizar, desde logo, a cobrança judicial das dívidas, caso não atendidas a notificação, na forma do disposto no art. 28, inciso II, da Lei 8.443/1992;
autorizar também, desde logo, se requerido, com fundamento no art. 28, inciso I, da Lei 8.443, de 1992, c/c o art. 217, §§ 1º e 2º do Regimento Interno do TCU, o parcelamento da (s) dívida (s) em até 36 parcelas, incidindo, sobre cada parcela, corrigida monetariamente, os correspondentes acréscimos legais, fixando-lhes o prazo de quinze dias, a contar do recebimento da notificação, para comprovarem, perante o Tribunal, o recolhimento da primeira parcela, e de trinta dias, a contar da parcela anterior, para comprovarem os recolhimentos das demais parcelas, devendo incidir, sobre cada valor mensal, atualizado monetariamente, os juros de mora devidos, no caso do débito, na forma prevista na legislação em vigor, alertando os responsáveis de que a falta de comprovação do recolhimento de qualquer parcela importará o vencimento antecipado do saldo devedor, nos termos do § 2º do art. 217 do Regimento Interno deste Tribunal; 
enviar cópia do Acórdão a ser prolatado, bem como do Relatório e do Voto que o fundamentarem à Procuradoria da República no Distrito Federal, nos termos do § 3º do art. 16 da Lei 8.443/1992, c/c o § 7º do art. 209 do Regimento Interno do TCU, para adoção das medidas cabíveis; e
enviar cópia do Acórdão que vier a ser proferido ao Secretaria Especial de Cultura e aos responsáveis, para ciência, informando que a presente deliberação, acompanhada do Relatório e do Voto que a fundamenta, está disponível para a consulta no endereço www.tcu.gov.br/acordaos, além de esclarecer que, caso requerido, o TCU poderá fornecer sem custos as correspondentes cópias, de forma impressa."
É o relatório.

8.1. Herman Barbosa Albuquerque (10001/OAB-DF) e outros, representando Ilda Bisinotti.

Procuradora-Geral Cristina Machado da Costa e Silva.

TOMADA DE CONTAS ESPECIAL. CONSTATAÇÃO DE IRREGULARIDADES NA PRESTAÇÃO DE CONTAS. CITAÇÕES. ALEGAÇÕES DE DEFESA ACATADAS PARCIALMENTE PELA UNIDADE TÉCNICA PARA A REDUÇÃO DO VALOR DEVIDO. COMPROVAÇÃO DOCUMENTAL E POR MEIO DE VISTORIA TÉCNICA DO IPHAN DA EXECUÇÃO FÍSICA E FINANCEIRA DA AVENÇA. CONTAS REGULARES COM RESSALVAS. ARQUIVAMENTO. CIÊNCIA AOS INTERESSADOS.

TOMADA DE CONTAS ESPECIAL (TCE)

Secretaria de Controle Externo de Tomada de Contas Especial (SecexTCE).

Em exame Tomada de Contas Especial instaurada pela Secretaria Especial de Cultura, contra a Sra. Anna Christina Kubitschek Barbara Pereira, a Sra. Ilda Bisinotti e a Sociedade Civil Memorial Juscelino Kubitschek, em virtude de irregularidades constatadas na prestação de contas do Convênio 125/2001-SPMAP/CGPRO, que tinha por objeto promover a 2ª etapa da obra de restauração do Memorial JK, em Brasília/DF.
2.	O Convênio 125/2001-SPMAP/CGPRO foi firmado no valor de R$ 191.000,00, sendo R$ 152.800,00 de responsabilidade do Concedente e R$ 38.200,00 referente à contrapartida do Convenente. A vigência foi entre 26/7/2001 e 28/2/2002, e o prazo para apresentação da prestação de contas findou em 28/4/2002. A União repassou o valor acordado, que totalizou R$ 152.800,00 (peça 10) .
3.	Nesse ponto, importa ressaltar que analisados os documentos apresentados a título de prestação de contas, foram constatadas as seguintes irregularidades: "divergências entre extratos, cheques e notas fiscais; pagamento antecipado; realização de despesas em discordância com os valores programados; comprovação de despesas com docs. inidôneos e com discriminação genérica; prestação de serviços por empresas com atividade econômica diversa da prestada, descaracterização do proc. de competitividade em procedimento licitatório; e contrapartida não comprovada."
4.	Notificados na fase interna do processo de apuração das irregularidades, os responsáveis não apresentaram justificativas suficientes para afastá-las. Não devolvidos os recursos, em 29/5/2014, o dirigente da Secretaria Especial de Cultura autorizou a instauração da Tomada de Contas Especial (peça 34) .
5.	No relatório do tomador de contas concluiu-se que houve prejuízo ao erário no valor original repassado de R$ 152.800,00. Foi imputada responsabilidade a Anna Christina Kubitschek Barbara Pereira, Presidente, no período de 4/10/2000 a 27/4/2018, a Ilda Bisinotti, Procuradora e Diretora Financeira, no período de 20/4/2001 a 2/7/2007, e a Sociedade Civil Memorial Juscelino Kubitschek. As conclusões da Controladoria-Geral da União (peças 66, 67 e 68) e do Ministro responsável pela área confirmaram o Parecer do tomador de contas (peça 69) .
6.	Encaminhados os autos a este Tribunal de Contas da União, a Unidade Técnica providenciou a instrução inicial (peça 72) , que concluiu pela necessidade de citação para as irregularidades descritas no item 3 supra. Os responsáveis foram citados pelo valor total repassado (R$ 152.800,00 (data de ocorrência 16/8/2001) . 
7.	As condutas foram assim descritas pela Secex-TCE nos ofícios de citação: "a) apresentar documentação relativa à prestação de contas contendo divergência entre extratos, cheques e notas fiscais, b) realizar despesas em discordância com os valores programados, c) utilizar documentos inidôneos como comprovantes de despesas, d) frustrar o caráter competitivo em procedimento licitatório, e) não aplicar a contrapartida pactuada, f) permitir a prestação de serviços por empresas com atividade econômica distinta dos serviços realizados, g) realizar pagamentos antecipados."
8.	O nexo de causalidade apontado foi o seguinte: "a apresentação de documentação contendo divergência entre extratos, cheques e notas fiscais, a realização de despesas em discordância com os valores programados, a utilização de documentos inidôneos como comprovantes de despesas, a frustração do caráter competitivo em procedimento licitatório, a não aplicação da contrapartida pactuada, a permissão de prestação de serviços por empresas com atividade econômica distinta dos serviços realizados e a realização de pagamentos antecipados impediram a comprovação da regular aplicação dos recursos federais repassados, no âmbito do instrumento em questão, resultando em dano ao erário."
9.	Nas análises quanto à culpabilidade constou: "não há excludentes de ilicitude, de culpabilidade e de punibilidade; é razoável supor que a responsável tinha consciência da ilicitude de sua conduta; era exigível conduta diversa da praticada, qual seja, prestar contas com documentos idôneos e sem divergências, cumprir fielmente os preceitos da Lei 8.666/1993, não realizar despesas em discordância com os valores programados, aplicar a contrapartida pactuada, não realizar pagamentos antecipados e não permitir a prestação de serviços por empresas com atividade econômica distinta dos serviços contratados, conforme estabelecido nas normas aplicáveis."
10.	As citações dos responsáveis foram realizadas por meio dos Ofícios 3403, 3407 e 5246/2020 (peças 78 a 80) , recebidos conforme os Avisos de Recebimento/AR acostados às peças 81 a 83. Os responsáveis apresentaram suas defesas conforme peças 85 a 88, que serão analisadas na seção "Exame Técnico".
11.	A Unidade Técnica, ao analisar se houve prejuízo ao contraditório e a ampla defesa, ressaltou que como não houve o transcurso de mais de dez anos entre o fato gerador (16/8/2001) e as notificações dos responsáveis pela autoridade administrativa federal competente (art. 6º, inciso II, c/c art. 19 da IN/TCU 71/2012, modificada pela IN/TCU 76/2016) , que ocorreram em 2017. Frisa que não há que se falar em prejuízos à defesa.
12.	Em relação ao valor da constituição da TCE, tem-se que o valor atualizado do débito, sem juros, em 1/1/2017, totalizou R$ 415.509,04. Sendo o valor superior ao limite mínimo de R$ 100.000,00 (estabelecido nos arts. 6º, inciso I, e 19 da IN/TCU 71/2012, modificada pela IN/TCU 76/2016) , a instauração da TCE foi regular. 
13.	Como os responsáveis citados apresentaram defesa conjunta, contidas às peças 85 a 88, a Unidade Técnica fez uma análise única dos argumentos apresentados.
I
Preliminares suscitadas pelos responsáveis e análise técnica da SecexTCE
14.	Em sua defesa, os responsáveis alegam que houve prescrição e decadência. Em relação à primeira preliminar, afirmaram que a notificação do MinC para se defenderem se deu através do Ofício 66, de 6/6/2014 (peça 87, p. 116) , ou seja, após 12 anos do término da vigência do convênio. Solicitam, pois, que seja reconhecida a prescrição tratada no art. 6º, II, da IN TCU 71/2012.
15.	Com referência à preliminar de decadência do direito de instaurar a tomada de contas especial, os responsáveis alegam que a autuação da TCE ocorreu em 20/4/2018, ou seja, 16 anos após a data dos fatos, caracterizando-se a decadência de 5 anos para a abertura e processamento da TCE. Trouxeram os julgados do STJ (RE 1.480.350/RS) e STF (MS 26.210/DF) para pautar seus posicionamentos, enfatizando que os Tribunais fixaram a tese da existência de prazo decadencial de 5 anos para que o TCU abra a tomada de contas especial e exija dos responsáveis a comprovação da correta aplicação dos recursos públicos.
16.	Em relação à preliminar de prescrição da pretensão de ressarcimento de eventual dano ao erário apontam que ela ocorreu, com base em entendimento do STF em tese de repercussão geral, por meio do qual entendeu que "a imprescritibilidade prevista no § 5º, do art. 37, da Constituição Federal não alcançaria as ações decorrentes de ilícitos civis, devendo ser imprescritíveis apenas as ações de ressarcimento ao erário fundadas em danos oriundos de ilícitos de caráter criminal." Para reforçar a tese de prescrição quinquenal para as ações de ressarcimento fundadas em ilícitos civis, apresentaram alguns julgados do STF (MS 26.210/DF, RE 669.069/MG e RE 852.475) , além da doutrina de Ada Pellegrini Grinover, Rita Tourinho, Celso Antônio Bandeira de Mello e J.J Gomes Canotilho.
17.	Sustentam que a posição defendida pelos Ministros do STF é no sentido de que a imprescritibilidade da ação de ressarcimento está limitada aos casos de improbidade administrativa ou de ilícito penal, aí não incluídos os casos de tomada de contas especial. Rememoram que o STF, quando do julgamento do RE 852.475, aprovou tese, com repercussão geral, segundo a qual: "São imprescritíveis as ações de ressarcimento ao erário fundadas na prática de ato doloso tipificado na Lei de Improbidade Administrativa".
18.	Em sua análise, a Unidade Técnica entendeu que diferentemente do que afirmam os responsáveis, "a primeira notificação da autoridade administrativa se deu por meio Ofício 849/2007, de 6/6/2007 (peça 20) , quando a convenente apresentou justificativas, por meio do Ofício 30/2007, de 2/7/2007 (peça 21) , para as irregularidades apontadas na Informação 214/2007 (peça 19) , que já contemplava aquelas tratadas nesta TCE." Rejeitou, portanto, a primeira preliminar arguida, uma vez que não transcorreu o prazo de 10 anos previsto no art. 6º, II, da IN TCU 71/2012, abaixo transcrito:
"Art. 6º - Salvo determinação em contrário do Tribunal de Contas da União, fica dispensada a instauração de Tomada de Contas Especial, nas seguintes hipóteses:
	(...) 
II - houver transcorrido prazo superior a dez anos entre a data provável da ocorrência do dano e a primeira notificação dos responsáveis pela autoridade administrativa competente."
19.	Ao analisar as 2ª e 3ª preliminares, a Unidade Técnica ressaltou que a decadência do direito de instaurar a tomada de contas especial e a prescrição da pretensão de ressarcimento de eventual dano ao erário levantadas pelos responsáveis foram objeto de análise pelo Tribunal no Relatório que fundamentou o Acórdão 4771/2019-TCU-Primeira Câmara (Relator Ministro Benjamin Zymler) , no qual foram tratadas questões semelhantes às ora analisadas. 
20.	Com base nos entendimentos do Ministro Zymler sobre os institutos da decadência e da prescrição no âmbito do Controle Externo, a Unidade Técnica enfatizou que o TCU não vem reconhecendo os reflexos da tese do REsp 1.480.350-RS, no sentido de aplicar o instituto da decadência à instauração de processo de tomada de contas especial. 
21.	No caso ora em análise, verificou que a instauração da tomada de contas especial ocorreu em 29/5/2014 (peça 34, p. 10) , com prazo de envio ao Tribunal até 29/6/2015, conforme art. 11, da IN TCU 71/2012, à época vigente. Considerou, então, que "nessas circunstâncias, o prazo decadencial, se fosse admitido pelo Tribunal, somente se configuraria, nos termos do REsp 1.480.350-RS, em 29/6/2020, não havendo, portanto, que se falar em decadência."
22.	Quanto à prescrição, asseverou que "a tese fixada pelo STF no RE 669.069 não alcança os danos decorrentes de ilícitos administrativos, como a não comprovação da regular gestão de recursos públicos, tratados nesta TCE."
23.	Em relação à preliminar de prescrição intercorrente, sustentam os responsáveis que o processo de prestação de contas ficou parado por mais de 3 anos consecutivos, entre 31/1/2002 (data da apresentação da prestação de contas do convênio) e 5/6/2007 (primeira demanda para a apresentação de justificativas saneadoras) . Os responsáveis solicitam, então, o reconhecimento do transcurso do prazo prescricional previsto no §1º, do art. 1º, da Lei 9873/1999, abaixo transcrito:
"Art. 1º  Prescreve em cinco anos a ação punitiva da Administração Pública Federal, direta e indireta, no exercício do poder de polícia, objetivando apurar infração à legislação em vigor, contados da data da prática do ato ou, no caso de infração permanente ou continuada, do dia em que tiver cessado.
§ 1º  Incide a prescrição no procedimento administrativo paralisado por mais de três anos, pendente de julgamento ou despacho, cujos autos serão arquivados de ofício ou mediante requerimento da parte interessada, sem prejuízo da apuração da responsabilidade funcional decorrente da paralisação, se for o caso."	
24.	A Unidade Técnica invoca a jurisprudência dominante no TCU segundo a qual os processos de controle externo não estão sujeitos à prescrição intercorrente prevista no art. 1º, § 1º, da Lei 9.873/1999, pois a atividade de controle desenvolvida no âmbito do TCU não guarda correlação com o exercício do poder de polícia pelo Estado (vide Acórdão 5533/2014-TCU-Segunda Câmara, Rel. Min. José Jorge; Acórdão 7146/2015-TCU-Primeira Câmara, Rel. Min. Bruno Dantas; Acórdão 12475/2016-TCU-Segunda Câmara, Rel. Min. Marcos Bemquerer; Acórdão 851/2017-TCU-Plenário, Rel. Min. Aroldo Cedraz e Acórdão 1469/2019-TCU-Plenário, Rel. Min. Aroldo Cedraz) . Assim, essa preliminar deve ser rejeitada ao ver da Unidade Técnica.
II
Passo a analisar as questões preliminares trazidas à apreciação nesta TCE
25.	Em relação à prescrição das ações de ressarcimento de débitos advindos de danos ao erário causados por agentes públicos, invocada pelos responsáveis com base na decisão do STF adotada no RE 669.069, começo destacando que nas decisões adotadas sobre o tema no RE 669.069, bem assim no RE 852.475, o STF não definiu qual seria o prazo prescricional que vale para o TCU. Tampouco na recente decisão adotada no RE 636.886, esse prazo restou estabelecido, tendo o STF deixado assente que a estipulação de prazos de prescrição deve ser feita por leis infraconstitucionais.
26.	Sobre o tema, cabe destacar que o entendimento do TCU mostrava-se pacífico sobre a imprescritibilidade da pretensão de ressarcimento, conforme o art. 37, §5º, da CF/88, o qual foi sumulado nos seguintes termos (Súmula 282) : "As ações de ressarcimento movidas pelo Estado contra os agentes causadores de danos ao erário são imprescritíveis".
27.	No RE 636.886, julgado pelo Plenário em Sessão Virtual de 10/04/2020 a 17/04/2020, a Suprema Corte expressou entendimento, com repercussão geral, segundo o qual: "É prescritível a pretensão de ressarcimento ao erário fundada em decisão de Tribunal de Contas". Consta da ementa desse julgado que "A pretensão de ressarcimento ao erário em face de agentes públicos reconhecida em acórdão de Tribunal de Contas prescreve na forma da Lei 6.830/1980 (Lei de Execução Fiscal) ".  Vê-se que como, no caso concreto, tratou-se de execução judicial de título executivo formado a partir de decisão do TCU, o STF adotou o rito previsto na Lei de Execução Fiscal.
28.	Resta claro, portanto, que o Recurso Extraordinário sob enfoque tratou de prescrição que ocorreu na fase de execução judicial do acórdão condenatório desta Corte de Contas da União, e não da prescrição da pretensão de ressarcimento associada a processo de controle externo. Nesses termos, compreendo que a tese assentada no RE 636.886 não é aplicável ao caso ora em análise, em que ainda poderá se formar título executivo extrajudicial, a depender do julgamento de mérito a ser proferido.  
29.	É bom frisar ainda que, nos termos da tese firmada pelo STF no RE 636.886, só após o trânsito em julgado do acórdão condenatório do TCU é que terá início a contagem do prazo prescricional para a execução judicial desse título pela Advocacia Geral da União/AGU. Demais disso, temos que levar em consideração que como a referida tese não transitou em julgado, ainda poderá sofrer alterações ou modulação de seus efeitos, caso haja interposição de embargos de declaratórios.
30.	Destarte, sem a pretensão de fixar uma tese a ser defendida por esta Corte de Contas, caso venha a rever o seu entendimento jurisprudencial sobre do tema, afasto a preliminar de prescrição da pretensão ressarcitória desta Corte de Contas, uma vez que a tese que ora prevalece é a de que as ações de ressarcimento movidas pelo Estado contra os agentes causadores de danos ao erário são imprescritíveis.
31.	Mas, para o caso concreto, ainda se faz necessário traçar considerações acerca do efeito do tempo para a responsabilização, instauração da TCE e imputação de débitos.
1º) Em primeiro lugar, os débitos que restaram datam de 2001, conforme será observado adiante na análise de mérito. Vejamos a tabela dos débitos remanescentes, conforme entendimento da SecexTCE:
	Irregularidade
	Data de ocorrência
	Valor
	Peça

	Saques direto no caixa
	16/8/2001
	R$ 50.000,00
	88, p. 27

	¿
	27/12/2001
	R$ 421,47
	88, p. 29

	Documentação fiscal inidônea
	16/8/2001
	R$ 15.000,00
	88, p. 27

	¿
	4/9/2001
	R$ 10.000,00
	88, p. 29

2º) Em segundo lugar, a TCE foi instaurada em maio de 2014 e, segundo o art. 11 da IN/TCU 71/2012, deveria ter sido enviada ao TCU até junho 2015, mas só foi enviada em 2019 (três anos após o prazo estipulado na IN 71/2012) , consequentemente, a citação do TCU só ocorreu em 2020, ou seja, quase 20 anos depois da ocorrência dos fatos (2001) . Não posso desconsiderar que esse enorme lapso temporal poderia ter prejudicado o exercício do contraditório e da ampla defesa;
3º) Em terceiro lugar, a primeira notificação do Convenente em relação à TCE só foi feita no ano de 2014, pois as contas já haviam sido aprovadas em 2012, por meio do Parecer de aprovação da Prestação de Contas constante à peça 31. Antes da aprovação da Prestação de Contas, no ano de 2010, o IPHAN, a partir de visita técnica, atestou o atingimento do objetivo traçado na avença (peça 24) ;
4º) Em quarto lugar, à época da instauração da TCE, em 2014, já estava vigente a IN/TCU 71/2012, que continha em seu bojo as seguintes previsões em relação à dispensa de instauração de TCE: 
"Art. 6º Salvo determinação em contrário do Tribunal de Contas da União, fica dispensada a instauração da tomada de contas especial, nas seguintes hipóteses:
I - o valor do débito for inferior a R$ 100.000,00, considerando o modo de referenciação disposto no § 3º deste artigo;
II - houver transcorrido prazo superior a dez anos entre a data provável de ocorrência do dano e a primeira notificação dos responsáveis pela autoridade administrativa competente;"
5º) Em quinto lugar, ao utilizar o critério de valor acima descrito, observo que se o Concedente tivesse feito uma análise mais criteriosa sobre o real valor do débito, este seria inferior aos R$ 100.000,00, o que justificaria a dispensa da instauração da TCE, vez que o débito só foi atribuído pelo valor total repassado pelas incertezas em relação ao que poderia ser considerado ou não como débito. Hoje, como veremos adiante, a partir da análise da Unidade Técnica especializada, vê-se que o débito restou reduzido de R$ 152.800,00 (peça 72) para R$ 75.421,47 (peça 90) , em valores originais, e ao ver deste Relator, poderá ser reduzido ainda mais, se acatadas as demais despesas questionadas;
6º)  Em sexto lugar, como o dano ocorreu em 2001 e a primeira notificação da TCE pela autoridade administrativa competente se deu em 2014, entendo que o critério temporal também poderia ser aplicado, nesse caso, a favor dos responsáveis, pois transcorreram mais de 10 anos entre a ocorrência do dano (2001) e a primeira notificação (2014) ;
7º) Contudo, as possibilidades de aplicação do art. 6º e de seus incisos I e II (IN/TCU 71/2012) , para fins de arquivamento da tomada de contas especial, por economia processual e racionalidade administrativa, com fundamento nos artigos 93 da Lei Orgânica do TCU e 213 do Regimento Interno do TCU, esbarram na previsão contida no art. 19 e seu §1º, abaixo transcritos, haja vista que já ocorreu citação válida na presente TCE.
"Art. 19. Aplicam-se as disposições constantes do art. 6º desta Instrução Normativa às tomadas de contas especiais, ainda pendentes de citação válida, que se encontram em tramitação no Tribunal de Contas da União.
§ 1º Instaurada a tomada de contas especial e citados os responsáveis, não se lhe admitirá o arquivamento, mesmo na hipótese de o valor apurado como débito ser inferior ao limite estabelecido no art. 6º desta Instrução Normativa."
32.	Nesse cenário, a partir das análises do efeito do tempo na responsabilização, compreendo que mesmo não sendo cabível recorrer a argumentos de prescrição do débito, tampouco a argumentos de dispensa de instauração de TCE, conforme art. 6º da IN/TCU 71/2012, diante da ocorrência da citação válida (art. 19, §1º da IN/TCU 71/2012) , ainda continuo com a percepção que a TCE ora em análise nem deveria ter sido instaurada.  Mas, já que foi constituída e, de fato, há irregularidades/falhas apuradas a partir do processo de prestação de contas, resta verificar adiante em que medida os débitos remanescem e qual a análise de mérito que mais se amolda ao caso concreto. 
33.	Dando continuidade às análises das preliminares arguidas pelos responsáveis em suas alegações de defesa, quanto à alegada decadência, conforme a Unidade Técnica bem enfatizou, o TCU não vem reconhecendo os reflexos da tese contida no REsp 1.480.350-RS, no sentido de aplicar o instituto da decadência à instauração de processos de TCE. Como a instauração da TCE ora em exame ocorreu em 29/5/2014 (peça 34, p. 10) e o prazo de envio ao Tribunal seria até 29/6/2015, em consonância com o que dispõe o art. 11, da IN/TCU 71/2012, vigente à época, ainda que o prazo decadencial fosse admitido no âmbito do TCU, este só restaria configurado em 29/6/2020, nos termos do REsp 1.480.350-RS. Nessa linha, rejeito, de pronto, a preliminar de decadência.
34.	No que concerne à alegação de que houve prescrição intercorrente, concordo com a análise empreendida pela Unidade Técnica, haja vista que a leitura dos dispositivos legais invocados pelos responsáveis mostra, de forma clara, que são os processos que guardam correlação com o exercício do poder de polícia que estão sujeitos a esse tipo de prescrição e não os processos de controle externo movidos por esta Corte de Contas, para o cumprimento de sua missão constitucional. A Unidade Técnica invocou, acertadamente, a seguinte jurisprudência do TCU para pautar o entendimento por ela defendido: Acórdão 5533/2014-TCU-Segunda Câmara, Rel. Min. José Jorge; Acórdão 7146/2015-TCU-Primeira Câmara, Rel. Min. Bruno Dantas; Acórdão 12475/2016-TCU-Segunda Câmara, Rel. Min. Marcos Bemquerer; Acórdão 851/2017-TCU-Plenário, Rel. Min. Aroldo Cedraz e Acórdão 1469/2019-TCU-Plenário, Rel. Min. Aroldo Cedraz) . Também aqui, rejeito a preliminar suscitada na defesa.
35.	Finalmente, não posso deixar de tecer algumas considerações sobre a prescrição da pretensão punitiva, para fins de examinar a possibilidade de aplicação da multa prevista no art. 57 da Lei 8.443/92. 
36.	No que tange à análise da ocorrência da prescrição da pretensão punitiva, saliento que, por meio do Acórdão 1.441/2016, prolatado nos autos do TC Processo 030.926/2015-7, o Plenário do Tribunal de Contas da União deixou assente orientação no sentido de que: o prazo da prescrição da pretensão punitiva é aquele definido pelo art. 205 do Código Civil, sendo, portanto, decenal; a contagem deve ser iniciada na data da ocorrência da irregularidade, na forma do art. 189 do Código Civil; deve ser admitida a interrupção da prescrição pelo ato que ordena a citação, a audiência ou a oitiva efetivadas pela Corte de Contas; uma vez interrompida a prescrição, ela recomeça a correr na data em que for ordenada a citação, a audiência ou a oitiva; a prescrição deve ser suspensa nas hipóteses indicadas no subitem 9.1.5 do julgado; a prescrição deve ser aferida, independentemente de alegação da parte, quando presente a intenção de aplicar as sanções previstas na Lei 8.443/92; e o entendimento firmado deve ser adotado, indistintamente, nos processos pendentes de decisão de mérito ou de apreciação de recurso por parte do TCU.
37.	No presente caso, os danos aos cofres públicos atribuídos aos responsáveis desta TCE foram configurados em 2001, enquanto que as citações foram feitas pela SecexTCE em 2020 (peças 78 a 80) . Portanto, quando da citação já havia se operado a prescrição da pretensão punitiva do TCU, não mais cabendo a aplicação de multa aos responsáveis desta TCE.
III
Alegações de defesa apresentadas pelos responsáveis
38.	Quanto ao mérito, os responsáveis começam fazendo uma breve síntese dos fatos apurados nesta TCE. Argumentam que o IPHAN, em cumprimento ao disposto no art. 31, § 1º, I, da IN/STN 1/1997, após visita técnica no Memorial JK, concluiu que o objetivo do convênio foi atingido (Nota Técnica 27/2010 do IPHAN, peça 24) .
39.	Argumentam também que o MinC aprovou a prestação de contas do convênio em 2012 (peça 32) e que mesmo com impropriedades, a administração do Memorial JK conseguiu justificá-las. Ocorre que, doravante, a partir de Nota Técnica 919/2012 elaborada pela CGU, a prestação de contas foi reanalisada e, após isso, reprovada, por não acatadas as justificativas da Convenente (Parecer 23/2014 - CPCON/CGEXE/SPOA, peça 34) .
40.	Entendem, pois, que a determinação para ressarcimento implica em enriquecimento ilícito da Administração Pública, pois os serviços foram prestados, o convênio atingiu seus objetivos, como atestou o IPHAN, e a quantificação do dano pelo valor total do convênio foi feita pela impossibilidade de quantificação precisa de eventual dano. Percebem que as irregularidades são de natureza formal e que, diante da inexistência de prejuízos ao erário, caberia, no máximo, a aplicação de multa, conforme constou do Acórdão 459/2004-TCU-Plenário (Relator Ministro Benjamin Zymler) .
41.	Em relação às irregularidades apontadas pelo MinC, a Unidade Técnica assim sintetizou os argumentos dos responsáveis:
Irregularidade: execução de itens com valor maior que o programado, conforme quadro a seguir:
	Meta/Etapa
	Especificação
	Programado
	Executado
	Diferença

	1.3.1
	Material Elétrico
	44.550,00
	48.100,00
	3.550,00

	1.3.2
	Serviço de colocação de gesso
	40.450,00
	41.058,53
	608,53

	1.4.2
	Aplic. betuprimer e vel de bidrim
	10.994,40
	12.494,40
	1.500,00

	TOTAL	GERAL
	95.994,40
	101.652,93
	5.658,53

Argumentos: alegam que o MinC adotou como parâmetro para o confronto entre os valores programados e executados o Relatório de Execução Físico Financeira, que não refletiria a realidade executada no convênio. Assim, apresentaram os seguintes quadros de execução das metas do convênio:
Meta 1.3.1
	Credor
	Cheque
	Data
	NF
	Data
	Valor  (R$) 

	Compacta Engenharia Ltda.
	850002
	16/8/2001
	028
	17/10/2001
	50.000,00

	Compacta Engenharia Ltda.
	850004
	31/8/2001
	028
	17/10/2001
	5.000,00

	Compacta Engenharia Ltda.
	850009
	18/10/2001
	028
	17/10/2001
	16.000,00

	Compacta Engenharia Ltda.
	CONTRAPARTIDA
	028
	17/10/2001
	3.550,00

	TOTAL
	74.550,00

Meta 1.3.2
	Credor
	Cheque
	Data
	NF
	Data
	Valor  (R$) 

	Paulista Const. lnd Com Repres. Ltda.
	850003
	16/8/200l
	2785
	24/9/2001
	13.000,00

	Paulista Const. lnd Com Repres. Ltda.
	850003
	16/8/2001
	2813
	19/10/2001
	2.000,00

	Paulista Const. lnd Com Repres. Ltda.
	850010
	20/12/2001
	2813
	19/10/2001
	5.800,00

	Paulista Const. lnd Com Repres. Ltda.
	850011
	27/12/2001
	2813
	19/10/2001
	421,27

	Paulista Const. lnd Com Repres. Ltda.
	CONTRAPARTIDA
	2813
	19/10/2001
	2.808,73

	Paulista Const. lnd Com Repres. Ltda.
	850008
	01/10/2001
	2804
	10/10/2001
	13.000,00

	TOTAL
	37.030,00

Meta 1.4
	Credor
	Cheque
	Data
	NF
	Data
	Valor  (R$) 

	Lustrage     Acab.    e    Manut.	 Madeiras Nobres Ltda.
	850007
	27/9/2001
	485
	25/9/2001
	7.970,00

	SM Reformas e Acab. Ltda.
	850005
	4/9/2001
	0103
	4/9/2001
	10.000.00

	ALP Impermeabilizações Ltda.
	850006
	16/9/2001
	081
	9/8/2001
	6.000.00

	ALP Impermeabilizações Ltda.
	850006
	16/9/2001
	085
	23/8/2001
	8.000,00

	ALP Impermeabilizações Ltda.
	CONTRAPARTIDA
	085
	23/8/2001
	1.500,00

	TOTAL
	33.470,00

Destacam que as diferenças apontadas para menor ou maior foram remanejadas para outros itens, sem qualquer desvirtuamento do objeto do convênio e prejuízo ao erário. Acrescentam ainda que o valor a maior aplicado no convênio teve como origem um aporte maior da contrapartida pactuada.
Irregularidade: os cheques 850002, 850004 e 850009 nos valores de R$ 50.000,00, R$ 5.000,00 e R$ 16.000,00, que totalizam R$ 71.000,00, foram utilizados para o pagamento da NF 028, no valor de R$ 74.500,00. Para o pagamento, foi acrescido R$ 3.550,00 de contrapartida. Registre-se que ocorreu parcelamento no pagamento com emissão dos cheques em datas distintas, tendo os de nº 850002 e 850004 sido emitidos anteriormente à emissão da NF. O cheque 850002, no valor de R$ 50.000,00 foi sacado diretamente no caixa, conforme relatório da CGU. Quanto ao complemento de R$ 3.550,00, referente à contrapartida, não foi citada a data/forma de pagamento.
Argumentos: alegam que os cheques 850002 e 850004 foram emitidos em datas anteriores à emissão da Nota Fiscal 028, em razão de o contrato com o fornecedor prever o pagamento de forma parcelada. Quanto ao saque do cheque 850002 diretamente no caixa do banco, informam que o valor sacado foi utilizado para o pagamento dos prestadores de serviços. Salientam que todas as notas fiscais foram emitidas na vigência do convênio e que as irregularidades são meramente formais, não tendo gerado prejuízos ao erário.
Irregularidade: o cheque 850003, no valor de R$ 15.000,00 foi utilizado para pagamento da Nota Fiscal 2785 no valor de R$ 13.000,00, com diferença de R$ 2.000,00 a menor. A Nota Fiscal 2813, emitida em 19/10/2001, foi paga com os cheques 850003, 850010, 850011, emitidos entre 16/8/2001 e 27/12/2001 e com a contrapartida de R$ 2.808,53.
Argumentos: informam que o cheque 850003, no valor de R$ 15.000,00 foi usado para pagar R$ 13.000,00, referente à NF 2785, e R$ 2.000,00 para pagamento parcial da NF 2813, juntamente com os outros cheques e contrapartida, conforme quadro a seguir:
	Credor
	Cheque
	Data
	NF
	Data
	Valor  (R$) 

	Paulista Const. lnd Com Repres. Ltda.
	850003
	16/8/2001
	2785
	24/9/2001
	13.000,00

	Paulista Const. lnd Com Repres. Ltda.
	850003
	16/8/2001
	2813
	19/10/2001
	2.000,00

	Paulista Const. lnd Com Repres. Ltda.
	850010
	20/12/2001
	2813
	19/10/2001
	5.800,00

	Paulista Const. lnd Com Repres. Ltda.
	850011
	27/12/2001
	2813
	19/10/2001
	421,27

	Paulista Const. lnd Com Repres. Ltda.
	CONTRAPARTIDA
	2813
	19/10/2001
	2.808,73

	Paulista Const. lnd Com Repres. Ltda.
	850008
	01/10/2001
	2804
	10/10/2001
	13.000,00

	TOTAL
	37.030,00

Sustentam que as divergências entre as datas de emissão dos cheques e das respectivas notas fiscais não representam prejuízos ao erário, tendo as notas fiscais sido emitidas durante a vigência do convênio. Informam que a parcela de contrapartida teve como origem recursos de arrecadação da bilheteria do Memorial JK.
Irregularidade: os cheques 850010 e 850011, nos valores de R$ 5.800,00 e R$ 421,17, emitidos em 20/12/2001 e 27/12/2001, respectivamente, foram utilizados para pagamento da NF 2813, no valor de R$ 11.030,00, emitida em 19/10/2001. O cheque 850011 foi sacado diretamente no caixa da agência.
Argumentos: informam que a NF 2813 foi paga com saldo de R$ 2.000,00 do cheque 850003, utilizado para pagamento da NF 2785, acrescido dos cheques 850010, 850011 e aplicação de contrapartida de R$ 2.8078,73, conforme quadro a seguir:
	Credor
	Cheque
	Data
	NF
	Data
	Valor  (R$) 

	Paulista Const. lnd Com Repres. Ltda.
	850003
	16/8/2001
	2813
	19/10/2001
	2.000,00

	Paulista Const. lnd Com Repres. Ltda.
	850010
	20/12/2001
	2813
	19/10/2001
	5.800,00

	Paulista Const. lnd Com Repres. Ltda.
	850011
	27/12/2001
	2813
	19/10/2001
	421,27

	Paulista Const. lnd Com Repres. Ltda.
	CONTRAPARTIDA
	2813
	19/10/2001
	2.808,73

	TOTAL
	11.030,00

Irregularidade: o cheque 850006, no valor de R$ 14.000,00, foi utilizado para pagamento das NFs 081 e 085, nos valores de R$ 6.000,00 e 9.500,00, respectivamente, que somam R$ 15.500,00, sem qualquer informação sobre a aplicação da contrapartida.
Argumentos: informam que a contrapartida não foi depositada na conta específica do convênio a fim de evitar prejuízos à entidade em função da cobrança de CPMF, vigente à época, mas que foram aplicadas ao convênio, utilizando os recursos arrecadados na bilheteria do Memorial JK.
Irregularidade: com relação à Nota Fiscal 21070, no valor de R$ 36.000,00 e paga com recursos da contrapartida, verificou-se divergência entre a metragem programada de substituição de carpete do auditório, de 1.200 m2 e a executada de 1.150m2, conforme consta da nota fiscal. Referida nota não discrimina os locais de execução e não foi informada a forma/data da disponibilização da contrapartida, não restando claramente estabelecido o nexo causal entre o documento fiscal e o pagamento para certificação da integralização da contrapartida na execução dos serviços prestados.
Argumentos: alegam que a metragem indicada no plano de trabalho era apenas uma previsão e que o serviço previa a substituição do carpete de todo o auditório, cabine de som e câmara mortuária. Reforçam que os objetivos foram plenamente alcançados, conforme atesta a Nota Técnica 27/2010 do IPHAN.
Irregularidade: na Nota Fiscal 082, emitida pela empresa Makro Construções Ltda., no valor de R$ 15.000,00, relativa ao serviço de ''Elaboração de projeto de iluminação do auditório do Memorial JK", consta de seu rodapé que o talonário se referia à numeração de 026 a 050.
Argumentos: alegam que se trata de irregularidade formal e que os serviços de elaboração do projeto de iluminação foram atestados pelo IPHAN.
Irregularidade: na Nota Fiscal 028, no valor de R$ 74.550,00, relativa à "execução do projeto elétrico de iluminação do auditório", constatou-se que não foi discriminado o material fornecido e suas quantidades. Verificou-se também discrepâncias entre a empresa constante da NF (Compacta Engenharia Ltda. Endereço QND 58 Lote 36 -Taguatinga/DF) e na Receita Federal (RH Engenharia Ltda.-EPP. Endereço: Q.A.D.E, Conjunto 10, lote 01 - Águas Claras/DF) . Constatou-se ainda redução e aumento das despesas previstas no Plano de Trabalho, além de despesas com locação de veículo e ferramentas não previstas, conforme quadro a seguir:
	Descrição dos itens (conforme cotações de preços anexas ao Plano de Trabalho) 
	Programado
	Executado
	Diferença (R$) 

	Material Elétrico
	44.550,00
	69.500,00
	24.950,00

	Mão de obra
	30.000,00
	2.500,00
	27.500,00

	Equipamento, veículo e ferramentas
	Não previsto
	2.550,00
	
	OBS: Em análise ao quadro supracitado verifica-se um aumento de valor de aproximadamente 64% nas aquisições e redução de 91% da mão de obra.

Argumentos: com relação à divergência entre os nomes constantes da NF e na Receita Federal, informam que houve alteração contratual, com mudança da razão social da empresa. Com relação à diferença entre o programado e o executado, informa que a discriminação genérica contida na nota fiscal, "material, elétrico, mão-de obra e equipamento, veículo e ferramentas", não causou nenhum prejuízo ao erário, uma vez que os serviços foram executados e atestados pelo IPHAN, entendendo ser apenas irregularidade de caráter formal.
Irregularidade: na Nota Fiscal 00485 emitida pela empresa LUSTRAGE Acabamentos e Manutenção em Madeiras Nobres Ltda., no valor de R$ 7.970,00, há divergências entre os serviços executados e as atividades descritas no cadastro de CNPJ da Receita Federal. A empresa prestou serviços de "demolição de forro e paredes", no entanto, no cadastro da Receita Federal tem como atividade principal "Outras atividades de serviços prestados principalmente às empresas não especificadas anteriormente" e como atividades secundárias "prestação de serviços de informação, agenciamento de profissionais nas áreas esportivas, culturais e artísticas, cientificas e técnicas, além da preparação de documentos e serviços de apoio administrativo, serviços de gravação de carimbos e salas de acesso à internet". Além disso, os serviços contratados (demolição de forro e paredes) não foram previstos no Plano de Trabalho.
Argumentos: alegam que os serviços de demolição de forros e paredes estavam contemplados na meta 1.4.1, que previa a "demolição e recuperação da área a ser executada", demonstrando que os serviços de demolição estavam de acordo com as metas pactuadas.
Com relação às atividades principais da empresa, alegam ser bastante genéricas, não se podendo afirmar que seu objeto seria incompatível com os serviços realizados no âmbito do convênio.
Irregularidade: por meio das Notas Fiscais 2785, 2804 e 2813 foram pagos os serviços referentes à "execução de serviços de paredes e forro estruturado" no total de R$ 37.030,00. Todavia, no Plano de Trabalho haviam sido previstos somente serviços de colocação de gesso (1.618m2) . Apontou-se ainda divergência entre o valor da Nota Fiscal 2813, de R$ 11.030,00 e os pagamentos indicados na Relação de Pagamentos, que somavam R$ 9.029,80.
Argumentos: informam que os serviços de parede também eram serviços de gesso, já que foram construídas com utilização de gesso. Quanto à diferença relacionada à Nota Fiscal 2813, o quadro a seguir demonstra não haver divergências:
	Credor
	Cheque
	Data
	NF
	Data
	Valor  (R$) 

	Paulista Const. lnd Com Repres. Ltda.
	850003
	16/8/200l
	2785
	24/9/2001
	13.000,00

	Paulista Const. lnd Com Repres. Ltda.
	850003
	16/8/2001
	2813
	19/10/2001
	2.000,00

	Paulista Const. lnd Com Repres. Ltda.
	850010
	20/12/2001
	2813
	19/10/2001
	5.800,00

	Paulista Const. lnd Com Repres. Ltda.
	850011
	27/12/2001
	2813
	19/10/2001
	421,27

	Paulista Const. lnd Com Repres. Ltda.
	CONTRAPARTIDA
	2813
	19/10/2001
	2.808,73

	Paulista Const. lnd Com Repres. Ltda.
	850008
	01/10/2001
	2804
	10/10/2001
	13.000,00

	TOTAL
	37.030,00

Irregularidade: realização dos serviços de "impermeabilização do espelho d'água" por duas empresas distintas, ALP Impermeabilizações e SM Reformas e Acabamentos, nos valores respectivos de R$ 15.500,00 e R$ 10.000,00. A Nota Fiscal 103, emitida pela empresa SM Reformas e Acabamentos possuía data limite de emissão expirada, conforme carimbo de prorrogação AIDF 182.500.799/2000, divergente do constante no rodapé da nota fiscal AIDF 182.501.601/1999, que previa prorrogação até 11/7/2001, tendo a nota sido emitida em 4/9/2001.
Argumentos: alegam que não existe qualquer vedação legal em se contratar duas empresas para realizar os mesmos serviços. Informam que os serviços foram realizados em períodos distintos e que uma executou uma parte dos serviços e a outra o restante. Reforçam que o somatório dos serviços realizados respeitou as estimativas e preços orçados. Sobre a emissão de nota fiscal após a data limite de emissão se limitaram a afirmar ser apenas irregularidade formal, que não pode ser imputada à convenente e seus diretores. 
Irregularidade: ausência de procedimento licitatório nas contratações realizadas.
Argumentos: sustentam não haver irregularidade, uma vez que o convênio estabeleceu em sua cláusula terceira, item II, letra "c" que a convenente deveria observar os procedimentos análogos aos estabelecidos para as licitações, nos termos do parágrafo único do art. 27 da IN STN 1/1997.
Afirmam que todas as contratações foram precedidas de pesquisa de preço, não havendo que se falar em quaisquer irregularidades."
IV
	
Análise de mérito, pela Unidade Técnica, dos argumentos apresentados pelos responsáveis
42.	Ao analisar as irregularidades em confronto com os argumentos de defesa trazidos aos autos pelos responsáveis, a Unidade Técnica assim se pronunciou:
	a) Em relação à execução de itens com valor maior do que o programado, a Unidade Técnica colocou que é "plenamente aceitável e previsível que haja variações entre os quantitativos inicialmente previstos e aqueles efetivamente executados. Tais diferenças só configurariam dano, caso houvesse sido apontado pagamento a maior por serviços não executados, o que não restou demonstrado pelo MinC. Assim, acatamos as justificativas apresentadas (itens 41 e 42) ."
	b) Em relação à realização de pagamentos adiantados, a Unidade Técnica ressaltou, com base em entendimentos do TCU sobre a matéria, que os responsáveis "justificaram apenas que os adiantamentos eram necessários porque a maior parte das despesas, cerca de 90%, era relativa à aquisição de material pelas empresas (peça 85, p. 4) . Todavia, não trouxeram aos autos cópias dos contratos de execução e os respectivos recibos relacionados aos pagamentos antecipados, nem tampouco justificaram adequadamente a excepcionalidade da situação. Dessa forma, rejeita-se a justificativa apresentada (item 44) ."
	c) Em relação às divergências entre os valores dos cheques emitidos e das notas fiscais, a Unidade Técnica frisou que as divergências encontradas entre os valores das Notas Fiscais 028, 2813, 2785, 081 e 085 (itens 43, 45, 48 e 50) e os cheques que subsidiaram os pagamentos podem ser justificadas pelas antecipações de pagamentos, e também pela utilização de recursos da contrapartida para efetuar os pagamentos. Mesmo com as divergências de valores, verificou-se que o total pago a cada fornecedor, constante da relação de pagamentos (peça 85, p. 56) , guarda correlação com as notas fiscais apresentadas (peça 88, p. 95-113) , conforme demonstrado no quadro a seguir. Entendeu-se, pois, que a irregularidade é resultado das antecipações de pagamentos consideradas no item anterior. 
	Credor
	Cheque
	Data
	NF
	Data
	Valor (R$) 

	Pisorama Pisos, Revest. e Decor. Ltda.
	CONTRAPARTIDA
	21070
	23/11/01
	36.000,00

	TOTAL
	36.000,00

	MAKRO Construções Ltda.
	850001
	16/8/2001
	082
	16/8/2001
	15.000,00

	TOTAL
	15.000,00

	Compacta Engenharia Ltda.
	850002
	16/8/2001
	028
	17/10/2001
	50.000,00

	Compacta Engenharia Ltda.
	850004
	31/8/2001
	028
	17/10/2001
	5.000,00

	Compacta Engenharia Ltda.
	850009
	18/10/2001
	028
	17/10/2001
	16.000,00

	Compacta Engenharia Ltda.
	CONTRAPARTIDA
	028
	17/10/2001
	3.550,00

	TOTAL
	74.550,00

	Lustrage Acab. Manut. Mad. Nobres Ltda.
	850007
	27/9/2001
	485
	25/9/2001
	7.970,00

	TOTAL
	7.970,00

	Paulista Const. lnd. Com. Repres. Ltda.
	850003
	16/8/2001
	2785
	24/9/2001
	13.000,00

	Paulista Const. lnd. Com. Repres. Ltda.
	850003
	16/8/2001
	2813
	19/10/2001
	2.000,00

	Paulista Const. lnd. Com. Repres. Ltda.
	850010
	20/12/2001
	2813
	19/10/2001
	5.800,00

	Paulista Const. lnd. Com. Repres. Ltda.
	850011
	27/12/2001
	2813
	19/10/2001
	421,27

	Paulista Const. lnd. Com. Repres. Ltda.
	CONTRAPARTIDA
	2813
	19/10/2001
	2.808,73

	Paulista Const. lnd. Com. Repres. Ltda.
	850008
	01/10/201
	2804
	10/10/2001
	13.000,00

	TOTAL
	37.030,00

	SM Reformas e Acab. Ltda
	850005
	4/9/2001
	0103
	4/9/2001
	10.000,00

	TOTAL
	10.000,00

	ALP lmpermeabilizações Ltda.
	850006
	16/9/2001
	081
	9/8/2001
	6.000,00

	ALP lmpermeabilizações Ltda.
	850006
	16/9/2001
	085
	23/8/2001
	8.000,00

	ALP lmpermeabilizações Ltda.
	CONTRAPARTIDA
	085
	23/8/2001
	1.500,00

	TOTAL
	15.500,00

	CPMF
					578,45

	Tarifas bancárias
					40,18

	TOTAL
	196.668,63

	d) 	Em relação à falta de demonstração da adequada aplicação da contrapartida, a Unidade Técnica destacou que, conforme dito pelos responsáveis, o valor da contrapartida não foi depositado na conta corrente específica do convênio para evitar o pagamento de CPMF, à época vigente. As alegações foram acatadas, diante da verificação que houve utilização da contrapartida "para o pagamento total da Nota Fiscal 021070 (Pisorama) e parcial das Notas Fiscais 028 (Compacta) , 2813 (Paulista) e 085 (ALP) demonstra compatibilidade com o objeto do convênio, na medida em que as notas fiscais discriminam corretamente os serviços prestados, foram emitidas em nome do Memorial JK, foram atestadas e possuem carimbo com a identificação do convênio. Os valores de contrapartida e das notas fiscais possuem compatibilidade com aqueles previstos no Plano de Trabalho (peça 6) , razão pela qual acatamos as justificativas apresentadas, exclusivamente para afastamento de débito, permanecendo injustificada o não depósito da contrapartida na conta do convênio."
	e) Em relação ao saque de cheques diretamente no caixa da agência, a Unidade Técnica rejeitou a alegação ponderando que os saques dos cheques 850002 e 850011, nos valores de R$ 50.000,00 e R$ 421,27 (itens 43 e 48) , foram realizados para pagamento de fornecedores. Salientou que conforme o art. 20 da Instrução Normativa-STN 1/1997, o saque impede o estabelecimento do nexo causal entre os recursos sacados e as despesas executadas. Dessa forma, mesmo diante dos argumentos de que o IPHAN atestou a execução das obras, a Unidade Técnica argumenta que a mera execução física do objeto não comprova que os recursos foram aplicados corretamente, ressaltando que é o responsável que têm o ônus de demonstrar o nexo causal entre os recursos que lhe foram repassados e a execução do objeto. As justificativas apresentadas foram, então, rejeitadas.
	f) Em relação às divergências entre o previsto no Plano de Trabalho e o executado, quanto ao carpete e serviços de iluminação, a Unidade Técnica terminou por acatar as alegações de defesa (itens 56 e 57) , por entender que os serviços de substituição do carpete e os de iluminação foram executados nos exatos valores registrados na planilha de custos do Plano de Trabalho (peça 86, p. 11) . Acentuou que "Pequenas divergências de metragem de execução do carpete (previsto 1.200m2 e executados 1.050m2) e eventual inclusão de outros serviços que possam ter sido necessários à execução do projeto de iluminação, mantidos os valores iniciais, não representam práticas irregulares (...) A forma como os serviços foram descritos na Nota Fiscal 028 não altera o valor pactuado com o Memorial JK, nem tampouco o resultado final da execução dos serviços."
	g) 	Em relação à divergência constante da NF 028, emitida por Compacta Engenharia Ltda., constando do cadastro da Receita Federal a empresa RH Engenharia Ltda.-EPP, para o mesmo CNPJ, a Unidade Técnica acatou as justificativas apresentadas por ter verificado que, de fato, houve alteração da razão social da empresa (cláusula primeira da Alteração Contratual 02, peça 87, p. 228) .
	h) Em relação à realização dos serviços de "impermeabilização do espelho d'água" por duas empresas distintas, a Unidade Técnica terminou acatando as justificativas apresentadas por entender que a despeito da contratação de duas empresas para a realização do mesmo serviço, o valor estimado inicialmente (R$ 25.000,00) foi mantido (meta 1.4, peça 86, p. 11) . Verificou, ademais, que os serviços realizados pelas empresas S.M Reformas e Acabamentos e ALP Impermeabilizações custaram ao Memorial JK o valor total de R$ 25.500,00, ou seja, guarda conformidade com o que fora previsto.
	i)	Em relação à utilização de documento fiscal inidôneo na prestação de contas, a Unidade Técnica entendeu que as justificativas não poderiam ser acatadas. Com referência à alegação de que as Notas Fiscais 082 e 103 emitidas, respectivamente, pelas empresas Makro Construções e S.M Reformas e Acabamentos, seriam inidôneas, os responsáveis apenas afirmaram que se tratavam de falhas de caráter formal e que os serviços foram atestados pelo IPHAN como efetivamente prestados. 	
	j) Em relação à realização de serviços de demolição de forros e paredes e execução de paredes, a Unidade Técnica acatou as justificativas apresentadas, por entender que tais serviços estavam dentro das metas pactuadas e mostraram-se compatíveis com as obras de reforma. 
	l) Em relação à ausência de procedimento licitatório nas contratações realizadas, a Unidade Técnica rejeitou as justificativas apresentadas por entender que não restou comprovada a realização de procedimentos análogos aos da Lei 8.666/1993, tampouco as cotações de preços que afirma ter realizado. 
	m)	 Em relação às divergências entre os serviços executados pela empresa Lustrage e as atividades descritas em seu cadastro no CNPJ, a Unidade Técnica entendeu que embora as justificativas estejam dissociadas dos fatos, faltam aos autos elementos de convicção para considerar irregular a contratação da empresa. Demais disso, como não há manifestações do MinC que revelem dano ao erário pela inexecução dos serviços contratados, a justificativa apresentada foi acatada. 
43.	Após analisar os argumentos de defesa apresentados e confrontá-los com os documentos acostados aos autos, a Unidade Técnica considerou que as alegações de defesa apresentadas foram suficientes para elidir, parcialmente, as irregularidades e chegou a seguinte conclusão:
"procedida a análise dos argumentos apresentados, não foram acatadas as justificativas apresentadas para diversas irregularidades (antecipação de pagamentos, não depósito na contrapartida na conta do convênio e ausência de realização de procedimentos análogos à licitação nas contratações realizadas) que, apesar de não configurarem débito, são graves o suficiente para o julgamento das contas pela irregularidade.
Com relação aos saques de cheques diretamente no caixa da agência e utilização de documento fiscal inidôneo na prestação de contas, as justificativas apresentadas não foram suficientes para elidir as irregularidades, configurando os débitos a seguir indicados:"
	Irregularidade
	Data de ocorrência
	Valor
	Peça

	Saques direto no caixa
	16/8/2001
	R$ 50.000,00
	88, p. 27

		27/12/2001
	R$ 421,47
	88, p. 29

	Documentação fiscal inidônea
	16/8/2001
	R$ 15.000,00
	88, p. 27

		4/9/2001
	R$ 10.000,00
	88, p. 29

V
Passo a analisar as questões de mérito trazidas à apreciação pelos responsáveis nesta TCE
44.	Diante das análises empreendidas pela Unidade Técnica especializada, expresso minha concordância em relação aos exames que consideraram sanadas as seguintes irregularidades/falhas: execução de itens com valor maior do que o programado; divergências entre os valores dos cheques emitidos e das notas fiscais; falta de demonstração da adequada aplicação da contrapartida; divergências entre o previsto no Plano de Trabalho e o executado, quanto ao carpete e serviços de iluminação; divergência constante da NF 028, emitida por Compacta Engenharia Ltda., constando do cadastro da Receita Federal a empresa RH Engenharia Ltda.-EPP, para o mesmo CNPJ; realização dos serviços de "impermeabilização do espelho d'água" por duas empresas distintas; realização de serviços de demolição de forros e paredes e execução de paredes; divergências entre os serviços executados pela empresa Lustrage e as atividades descritas em seu cadastro no CNPJ.
45.	No que concerne aos pagamentos antecipados, embora a Unidade Técnica tenha rejeitado as justificativas apresentadas, compreendo que, nesse caso específico, a Convenente conseguiu justificar que os adiantamentos foram necessários, naquela época, para a execução de parte das despesas, pois as empresas precisavam de recursos para adquirir materiais necessários à realização das obras de restauração do Memorial JK. Por esse motivo, mesmo sendo irregular o ato administrativo de pagar de forma antecipada, deste não resultou qualquer débito que possa ser imputado aos responsáveis, conforme a própria SecexTCE reconheceu.
46.	Já quanto à falta de licitação para subsidiar as contratações realizadas, concordo com a Unidade Técnica que não restou comprovada a realização de procedimentos análogos aos da Lei 8.666/1993, tampouco as cotações de preços que afirmam ter realizado. A Convenente, na qualidade de entidade privada, embora não se sujeite aos estritos termos da Lei de Licitações e Contratos, deveria ter adotado procedimentos análogos aos estabelecidos na referida lei. É importante ressaltar que como o Convênio foi firmado em 2001, já estava vigente o art. 27 da Instrução Normativa STN 1/97.
47.	No que diz respeito ao saque de cheques diretamente no caixa da agência (cheques 850002 e 850011, nos valores de R$ 50.000,00 e R$ 421,27) , a Unidade Técnica rejeitou as alegações de defesa apresentadas, por entender que restou impedido o estabelecimento do necessário nexo de causalidade entre as despesas executadas e os recursos sacados. A meu ver, dois fatos têm que ser considerados nesse particular: 1º) o IPHAN atestou a execução das obras e que as despesas a elas relacionadas totalizaram R$ 196.668,63, conforme documentos acostados aos autos; 2º) foram feitos gastos maiores que os elencados no plano inicial de trabalho, os quais foram previstos no montante de R$ 191.000,00 (R$ 152.800,00 do Concedente; R$ 38.200,00 do Convenente) , e terminaram alcançando o montante de R$ 196.668,63. Dessa forma, embora a situação de saque configure irregularidade, por não ter observado as normas legais que regiam a execução financeira da avença, creio que, nesse caso, o débito possa ser afastado diante dos argumentos aqui apresentados.
48.	Conforme já decidido por este Tribunal, a realização de saques em espécie diretamente da conta bancária específica não constitui óbice intransponível à comprovação do nexo de causalidade entre as receitas e as despesas realizadas no convênio, desde que haja a necessária apresentação de provas que permitam, ainda que indiretamente, demonstrar que o destino dos recursos foi realmente aquele previsto na norma ou no ajuste firmado (Acórdão 5423/2017-TCU-Segunda Câmara - Relator: Ministro Aroldo Cedraz) .
49.	De certo que é necessário estabelecer o nexo de causalidade entre a origem dos recursos e a despesa efetuada com recursos oriundos de convênio, o que é dificultado no caso de realização de saques contra conta do convênio. Não obstante, as peculiaridades no caso concreto na aplicação dos recursos, a correlação entre os materiais empregados e a documentação fiscal, aliada a plena conclusão do objeto, permitem o julgamento regular com ressalva das contas (Acórdão 1099/2007-TCU-Segunda Câmara - Relator: Ministro Aroldo Cedraz) .
50.	Quanto à análise da Unidade Técnica que trata da utilização de documento fiscal inidôneo para a prestação de contas, embora entenda que a Convenente deveria ter sido mais cautelosa na análise dos documentos fiscais emitidos pelas contratadas, pela importância que exercem para a composição da prestação de contas, percebo que, num contexto mais amplo, houve a comprovação da grande maioria das despesas previstas no plano de trabalho original, tendo o Convenente, inclusive, ido além do acordado, no que diz respeito à execução financeira da avença. Embora haja, de fato, uma dificuldade de estabelecer o nexo de causalidade entre pequena parcela dos recursos repassados pelo Convênio e o pagamento de despesas por meio dos documentos fiscais questionados na tabela abaixo, creio que as despesas podem ser aceitas pela comprovada execução física da avença, atestada pelo IPHAN, como já mencionado.	
	Irregularidade
	Data de ocorrência
	Valor
	Peça

	Saques direto no caixa
	16/8/2001
	R$ 50.000,00
	88, p. 27

		27/12/2001
	R$ 421,47
	88, p. 29

	Documentação fiscal inidônea
	16/8/2001
	R$ 15.000,00
	88, p. 27

		4/9/2001
	R$ 10.000,00
	88, p. 29

51.	Diante das análises aqui empreendidas e da pequena materialidade do dano remanescente atribuído pela SecexTCE aos responsáveis, que justificaria, inclusive, a dispensa da instauração da TCE se tivesse sido corretamente apurado na época própria no âmbito do Concedente, os quais, no meu ponto de vista podem ser totalmente afastados, compreendo que as alegações de defesa podem ser acatadas e as contas julgadas regulares com ressalvas, com a expedição de quitação.
52.	Diante das considerações aqui alinhadas, com as vênias de estilo por divergir dos Pareceres constantes dos autos, Voto por que seja aprovada a proposta de Acórdão que ora submeto à consideração desta Segunda Câmara.
TCU, Sala das Sessões Ministro Luciano Brandão Alves de Souza, em 9 de junho de 2020.
RAIMUNDO CARREIRO 
Relator